臺灣高等法院民事判決　　　　　　　　　98年度建上字第34號
上　訴　人　根基營造股份有限公司
法定代理人　馬玉山
訴訟代理人　梁穗昌律師
複　代理人　李夏菁律師
上　訴　人　康太開發股份有限公司
法定代理人　楊清海
上　訴　人　寧太通訊股份有限公司
法定代理人　楊清海
共　　　同
訴訟代理人　吳靜慧
　　　　　　羅秉成律師
上　一　人
複　代理人　戴愛芬律師
上列當事人間請求給付工程款等事件，兩造對於中華民國98年2
月27日臺灣新竹地方法院92年度重訴字第224號第一審判決各自
提起上訴，本院於100年3月15日言詞辯論終結，判決如下：
    主      文
原判決第一項關於駁回根基營造股份有限公司下開第二項之訴部
分及本訴部分訴訟費用之裁判均廢棄。
寧太通訊股份有限公司應給付根基營造股份有限公司新臺幣參拾
伍萬玖仟貳佰壹拾柒元，及自民國九十三年一月九日起至清償日
止，按週年利率百分之五計算之利息。
原判決第二項命根基營造股份有限公司給付逾新臺幣參佰肆拾柒
萬參仟肆佰零玖元部分，及該部分假執行之宣告，暨反訴訴訟費
用之裁判均廢棄。
上開廢棄部分，康太開發股份有限公司在第一審之反訴及假執行
之聲請均駁回。
原判決第三項命根基營造股份有限公司給付部分，及該部分假執
行之宣告，暨反訴訴訟費用之裁判均廢棄。
上開廢棄部分，寧太通訊股份有限公司在第一審之反訴及假執行
之聲請均駁回。
根基營造股份有限公司其餘上訴駁回。
康太開發股份有限公司及寧太通訊股份有限公司之上訴均駁回。
第一、二審訴訟費用，關於本訴部分由根基營造股份有限公司負
擔百分之九十八，餘由寧太通訊股份有限公司負擔；關於反訴部
分，由根基營造股份有限公司、康太開發股份有限公司及寧太通
訊股份有限公司依序負擔千分之三百、千分之六百十七、千分之
八十三。
    事實及理由
一、上訴人即被上訴人根基營造股份有限公司（下稱根基公司）
    於原審提起本訴主張：
  (一)伊於民國87年7月1日分別向被上訴人即上訴人康太開發股份
    有限公司（下稱康太公司）及寧太通訊股份有限公司（下稱
    寧太公司）承攬「向陽經典商辦大樓新建工程」（下稱系爭
    工程，採分約併建方式），建造執照號碼分為87年工建字第
    0273號及0087號，承攬總價含土木建築工程及水電工程（不
    含空調設備工程），分別為新臺幣（下同）1億9,071萬4,28
    6元（康太公司部分，嗣因變更設計，減為1億7,880萬9,068
    元，未稅）及2,119萬476元（寧太公司部分，未稅），分別
    訂有工程承攬合約書（與康太公司簽訂者下稱系爭合約書一
    ，與寧太公司簽訂者下稱系爭合約書二）。系爭工程施工期
    間，因所承作康太公司之大樓（下稱康太大樓）發生建築物
    有無逾越建築線疑義（康太公司自行僱請訴外人大民營造有
    限公司〈下稱大民公司〉派工將疑似越界之建物拆除）、九
    二一地震停工、地下室變更擋土工法、三次變更設計及追加
    設備、康太公司委任之劉峻彰建築師對於部分建材遲延選定
    或要求變更、鄰房抗爭阻撓施工等問題，致伊於91年12月6
    日始取得使用執照。另所承作寧太公司之大樓（下稱寧太大
    樓），亦因九二一地震停工、地下室變更擋土工法、二次變
    更設計、寧太公司委任之劉峻彰建築師對於部分建材遲延選
    定或要求變更等問題，致伊於90年12月17日始取得使用執照
    。然伊均無可歸責事由，就系爭工程之完成並未逾期。且伊
    向主管建築機關申報開工之日雖為87年7月10日，惟實際開
    始動工之日為87年8月23日。伊已完成系爭工程，並將康太
    大樓、寧太大樓分別交付康太公司、寧太公司使用，康太公
    司及寧太公司即應依系爭合約書一及系爭合約書二所附「工
    程階段付款明細表」之約定，給付伊全部工程款。康太公司
    已付工程款1億6,496萬1,904元（未稅），尚欠1,384萬7,16
    4元未付（未稅），加計5%營業稅後應付金額為1,453萬9,52
    1元；寧太公司已付工程款1,885萬9,619元，尚欠233萬857
    元未付（未稅），加計5%營業稅後應付金額為244萬7,400元
    。伊曾先後於91年8月5日、91年11月1日及91年12月16日，
    分別向康太公司申請估驗計價第45期、第44期及第22期、第
    46期工程款，依序為400萬5,000元、222萬5,000元、600萬7
    ,500元，康太公司均未依系爭合約書一第5條之約定，於當
    月或次月25日給付50%之即期票，及50%之30天期票。康太公
    司就所積欠之工程款，應自應付款之次日起加計按週年利率
    5%計算之法定遲延利息。
  (二)系爭工程因下開各項不可歸責於伊之事由，致工期延長完工
    日期延後：
  (1)康太公司部分：
  九二一地震停工：伊及康太公司均不爭執因九二一地震停工
    之25天應予扣除。
  建築線逾越疑義：
    康太大樓緊鄰4米巷道之該面牆未逾越建築線，亦無牆面自
    下而上往外傾或柱筋越界之情形，乃新竹市政府建管課及康
    太公司囿於鄰房居民之抗爭壓力，逕行認定伊施工逾越建築
    線，康太公司即自行僱請大民公司派工敲除該部分之外牆，
    工期自90年12月1日起至91年7月6日止，影響使用執照之申
    請計218天。
  地下室變更擋土工法：
    康太大樓地下室因水位太高而由原設計之鋼骨橫板擋土工法
    變更為CCP止水椿法，額外施作CCP止水樁458支，深度達16
    公尺。因CCP止水樁法每天每台機器之施工工率為6支，以2
    台同時施作則為12支，458支須增加工期39天。
  三次變更設計及追加設備：
    康太公司先後三次變更設計，第一次變更設計雖係將原設計
    樓高自14樓減為12樓，惟仍影響結構設計，且該次變更設計
    尚包括變更地下1樓至地上7樓之廚房、廁所，及8樓至12樓
    之廁所，並在地下1樓增設電信配線室及變更整棟大樓之消
    防設備，自88年1月26日申請變更設計起至88年3月22日領得
    核准第一次變更設計之建造執照止共56天，伊於該期間無法
    施作要徑工程，不能計入工期。第二次變更設計係將寧太大
    樓之停車位變更設計成康太大樓之一部分，及將康太大樓之
    樓層牆面打通。康太公司於89年6 、7 月間表示欲變更設計
    ，伊於89年7 月27日之工地會議促請劉峻彰建築師儘速完成
    變更之建築圖面，劉峻彰建築師雖應允於89年8 月20日前完
    成，卻延至90年3 月5 日始完成變更設計，自上開工地會議
    起算，康太公司已拖延222 天，應予扣除或不列入工期。而
    經原審囑託臺灣省建築師公會鑑定，所作成鑑定報告書（下
    稱系爭鑑定報告）認因第二次變更設計影響，應增加工期35
    2 天。第三次變更設計係康太公司於90年間追加設置「污水
    設備油脂截流槽設備」，迄90年7 月17日始確認油脂截流槽
    廠牌、容量及污水設備排氣管位置，90年12月7 日申請變更
    設計完成。康太大樓使用執照取得之合理時程應為90年12月
    7 日變更設計後，加計設置「污水設備油脂截流槽設備」之
    合理工程及取得使用執照期限，系爭鑑定報告認康太公司第
    三次變更追加設計需追加工期120 天。
  劉峻彰建築師遲延選定建材：
    依「新竹康太寧太商辦大樓新建工程預定綱要進度表」（下
    稱工程預定綱要進度表）之記載，伊原預定88年9月3日開始
    安裝電梯內外飾板，遂於88年7月16日將電梯內外飾板樣品
    送劉峻彰建築師選定，以供備料，劉峻彰建築師則稱應會同
    康太公司擇定。康太公司於88年9月3日召開之變更指示協調
    會表示將於88年9月13日回覆，卻遲至88年11月9日始確認，
    延誤117天。又伊於88年10月30日送審金屬帷幕牆確認圖，
    劉峻彰建築師遲至88年12月9日始指示需重新檢討繪製，經
    伊重新繪製於88年12月13日再請劉峻彰建築師確認。另伊於
    89年1月25日請劉峻彰建築師選定外牆石材及帷幕牆不銹鋼
    材質，劉峻彰建築師於89年3月29日始確認帷幕牆顏色，並
    同意於89年3月31日完成審核帷幕牆不銹鋼圖面，共拖延109
    天。系爭鑑定報告認因劉峻彰建築師遲延選定建材影響，應
    增加工期201天。
  鄰房抗爭阻撓施工：
    鄰房自89年3月10日起阻撓伊就康太大樓位於既有之4米巷道
    旁公共排水溝之施工，迄91年7月6日始排除。因該公共排水
    溝未施作完成，康太大樓無法申請污水排放檢查，即無法申
    請使用執照，合計848天之工期應予扣除。
  (2)寧太公司部分：
  九二一地震停工：伊及寧太公司均不爭執因九二一地震停工
    之25天應予扣除。
  地下室變更擋土工法：
    寧太大樓地下室因水位太高而由原設計之鋼骨橫板擋土工法
    變更為CCP止水椿法，額外施作CCP止水樁458支，深度達16
    公尺。因CCP止水樁法每天每台機器之施工工率為6支，以2
    台同時施作則為12支，458支須增加工期39天。
  二次變更設計：
    寧太公司第一次及第二次變更設計分別於89年1月3日及90年
    3月8日核准領照，是於89年1月10日以前，寧太大樓不可能
    取得使用執照。上開變更設計，其中一項為室內隔局變更，
    非僅室內隔間之減少。且不論室內隔局變更抑室內隔間減少
    ，於未經核准變更設計前，伊均無法施作室內隔間，將延後
    伊取得寧太大樓使用執照之時間。
  劉峻彰建築師遲延選定建材：
    依工程預定綱要進度表之記載，伊原預定88年9月3日開始安
    裝電梯內外飾板，遂於88年7月16日將電梯內外飾板樣品送
    劉峻彰建築師選定，以供備料。劉峻彰建築師則稱應會同寧
    太公司擇定，寧太公司於88年9月3日召開之變更指示協調會
    表示將於88年9月13日回覆，卻遲至88年11月9日始確認，延
    誤117天。又伊於88年10月30日送審金屬帷幕牆確認圖，劉
    峻彰建築師遲至88年12月9日始指示需重新檢討繪製，經伊
    重新繪製於88年12月13日再請劉峻彰建築師確認。另伊於89
    年1月25日請劉峻彰建築師選定外牆石材及帷幕牆不銹鋼材
    質，劉峻彰建築師於89年3月29日始確認帷幕牆顏色，並同
    意於89年3 月31日完成審核帷幕牆不銹鋼圖面，共拖延109
    天。
  (三)康太公司及寧太公司尚積欠伊如上述之工程款，爰依系爭合
    約書一、二之約定，求為判命：
  (1)康太公司應給付根基公司1,453萬9,521元，及其中各200萬2
    ,500元分別自91年8月26日、91年9月25日起、其餘1,053萬4
    ,521元自起訴狀繕本送達之翌日起，均至清償日止，按週年
    利率5%計算之利息。
  (2)寧太公司應給付根基公司238萬3,829元，及自起訴狀繕本送
    達之翌日起至清償日止，按週年利率5%計算之利息。
  (3)康太公司及寧太公司均願供擔保，請准宣告假執行。
二、康太公司及寧太公司則抗辯：
  (一)依根基公司製作之工程預定綱要進度表所載，系爭工程定於
    87年7月10日開工，自該日起至87年10月25日止為「H-beam
    擋土樁工程」，87年8月23日以前為「前置作業」工期，8月
    23日起至10月25日止為「擋土工程」工期。而依根基公司製
    作之系爭工程歷次分期估驗計價表、「新竹康太向陽經典第
    45次估驗計價表」及「放樣工程計劃書」所載，「實際開工
    日期」均為87年7月10日，「預定完工日」均為89年1月18日
    ，可見87年7月10日為正式開工日，工期應自該日起算。再
    者，依證人劉峻彰建築師所證稱有關在現場構築安全圍籬，
    廣義言應屬已開工，蓋安全圍籬亦係施工過程之一部分，益
    徵根基公司之開工日為87年7月10日。系爭鑑定報告以「建
    管申報開工日為87年7月10日，然工程實際開工日常與申報
    日不同，由施工網圖研判，現場實際開始進行擋土工程為87
    年8月23日，可認為實際現場動工日」云云，與上開「新竹
    康太向陽經典第45次估驗計價表」、工程預定綱要進度表及
    系爭契約預定工程進度表均不相符，且未說明何以不採依進
    行「H-beam擋土樁工程」作為判定實際進行工程之理由，尚
    未可採。
  (二)依根基公司90年8月17日函所載：「日前（90.8.1.）與建管
    課程課長於市府舉行會議…奉課長指示4米巷道部分須依建
    築線指示圖規定辦理，若有超出建築線處，須予以打除無誤
    後，建管單位才會核發使用執照。依現況、本建築物超過建
    築線15公分，勢須打除1至12樓側牆才符合建管要求」，及
    大民公司91年3月21日函所載：「因根基營造施工失誤，導
    致第2柱位之（10Ｆ～12Ｆ）柱位主筋偏移甚多…」，可見
    根基公司之施工有越界之情形。劉峻彰建築師已證稱大民公
    司施作康太大樓靠4米巷道牆之牆壁拆除工程，係因該面牆
    逾越建築線，且經大民公司吊垂直線，發現該面牆自2樓以
    上往外傾斜，C4柱之主筋及箍筋亦逾建築線致外露。根基公
    司自行就外露柱筋施作補強工程，與大民公司及劉峻彰建築
    師在現場測量後，由根基公司提出圖面資料予劉峻彰建築師
    確認。又大民公司負責拆除上開越界牆面之唐盛輝亦證稱大
    民公司施作康太大樓東北面牆之牆面拆除工程，係剷除2樓
    至12樓之牆面、內縮10公分至15公分，且於施工剷除前曾吊
    垂直線，並經兩造及劉峻彰建築師共同確認，發現該面牆自
    2 樓起從下往上向外傾斜，C4柱之位置除牆面往外偏移15公
    分外，柱筋亦往外偏出15公分。C4柱筋之拆除、補作工程，
    係由根基公司自行施作，根基公司製作圖面後，經大民公司
    及劉峻彰建築師確定。大民公司參與該牆面之外牆修補工程
    ，於剷除部分外牆後，發現該面牆部分樓層之柱筋逾越基準
    線，且牆面自2樓以上由下往上向外偏移、傾斜而有外牆逾
    越建築線之情形，係因根基公司施工錯誤所致。由根基公司
    91年1月11日傳真予劉峻彰建築師之建築物外牆「柱C4」、
    「柱C6」外緣箍筋距吊線之相對距離標示圖，可見康太大樓
    該面牆自2樓起有柱箍筋外露，及自2樓起牆面逐漸向外傾斜
    ，致外牆逾越建築線之情形。且劉峻彰建築師91年1月7日峻
    字第001號函亦表示「臨4米現有巷道外牆切除後，發現部分
    結構柱偏移情形，請派員至工地勘察，並提出改強計畫」，
    而根基公司就結構柱偏移之情形，除傳真圖說予劉峻彰建築
    師外，並就修改施工之方式，提出補強計畫予劉峻彰建築師
    修正。根基公司因外牆結構之偏移，曾多次與劉峻彰建築師
    商討修正、補強計畫。劉峻彰建築師在現場之監工乃重點式
    而非常駐式監工，且是否越界非經測量，劉峻彰建築師無法
    立即發現，就建物之越界，不可歸責於劉峻彰建築師及康太
    公司。依根基公司90年6月6日函所載兩造因鄰房抗爭界址退
    縮不足之問題，於90年5月1日曾會同地政事務所人員勘界樁
    址，比較1 樓建照圖所表示建築物外牆線應自地界線退縮25
    公分至建築線內，經根基公司丈量並未逾退縮建築線，可見
    地政事務所人員所訂之界樁無誤。鑑定人林鴻志建築師稱康
    太大樓於現場放樣時未逾建築線，依測量圖亦無問題，該面
    牆仍發生退縮不足及牆面需敲除，可能係因地政事務所人員
    所訂土地界樁有誤，就土地所施測部分界址點向4 米道路方
    向偏移云云，應不可採。
  (三)根基公司雖擅自變更地下室擋土工法，由鋼骨橫板擋土工法
    改採CCP止水椿法，惟依劉峻彰建築師所證述，該兩種工法
    之工期相差無幾，且其於設計工法時曾先至現場鑽探，依實
    際水位設計施工法，現場並無地下水位過高之問題。根基公
    司係因施工習慣不同而擅自改採CCP止水椿法，且於變更時
    未稱變更工法將增加工期。
  (四)依劉峻彰建築師所證述，根基公司於88年1月間甫完成康太
    大樓地下3樓，劉峻彰建築師即已交付第一次變更設計資料
    ，且業界作法係建築師先將變更圖交予營造廠，營造廠即依
    變更圖施工，迄變更設計之施工即將完成，始向主管機關申
    請變更設計，不因變更設計而影響施工進度。再者，依根基
    公司之請款資料，其分別於88年1月、2月、3月、5月，依序
    請領地下3樓、地下2樓、地下1樓、地上1樓之工程款，可見
    工程均陸續進行，並未因變更工程而停工。又因第一次變更
    設計領取建造執照（即88年3月22日）時，根基公司就康太
    大樓之地下層既猶未施作完成，不可能因變更設計而影響地
    上工程之施工。況系爭鑑定報告亦認定第一次變更設計及施
    作雖會影響工期，惟係減少工期28天，可見就康太大樓之第
    一次變更設計，係自14樓減為12樓，乃減縮並非追加工程，
    自無須延長工期。
  (五)依劉峻彰建築師原設計，係利用康太大樓12樓停車場入口，
    進入寧太大樓6樓之停車場，而寧太大樓6樓停車場之出入口
    ，於領得使用執照後即封掉。然根基公司於完成寧太大樓6
    樓之停車場，尚未申請使用執照前，即因施工錯誤將出入口
    封掉，致無法領得使用執照，遂以變更設計之方式，將6樓
    停車場變更成12樓之一部分。另康太大樓之8、9、12樓，原
    係設計成各該樓層隔成6大間，因康太公司擬將該三層之各
    層樓打通不留隔間，遂同時辦理變更設計。劉峻彰建築師於
    提出變更申請前，已先告知根基公司，根基公司亦已先行施
    作，且因樓層隔間尚未施工，變更設計乃室內隔間之減少，
    應係節省工期，無庸增加、延展工期。系爭工程係採施工與
    申請變更設計同時進行之方式，於90年3月5日就第二次變更
    設計經主管機關核准時，根基公司就該部分變更設計之工程
    已施作完成。系爭鑑定報告以如變更設計未經核准前即先行
    就變更設計部分施工，將有日後變更設計未經核准而須拆除
    重行施工之風險，一般係於變更設計核准後始就變更設計部
    分開始施工，應增加工期云云，僅以有變更設計時，其施工
    係於變更設計核准後始開始進行之觀點，並未考量系爭工程
    之實際情形，不足採據。
  (六)康太公司第三次變更設計，即追加設置「污水設備油脂截流
    槽設備」，乃根基公司逾時未於89年1月10日前取得使用執
    照，致因法令變更而需追加，本不應列入追加工程，根基公
    司不應藉以主張延展系爭工程之施工期限。又系爭鑑定報告
    未考量根基公司施作該「污水設備油脂截流槽設備」工程，
    係採與該部分變更設計同時進行之方式，且於90年12月7日
    該變更設計經核准時，根基公司已施作完成該部分工程，認
    定因該部分之變更，應增加工期120天云云，亦不可採。
  (七)依證人劉峻彰建築師之證述及工程付款明細、估驗計價表所
    載，電梯須俟大樓之結構體全部完工始能開始施工。康太大
    樓之結構體係89年3月間完工，康太公司於88年11月9日確認
    電梯飾板，算至89年3月間始能安裝電梯，尚有5個月之期間
    ，根基公司應足以就電梯下單訂貨及作電梯裝設之準備，不
    致影響、延誤根基公司就電梯裝設之施工。系爭鑑定報告認
    電梯飾板之裝配工作為系爭工程之要徑工程，惟倘因電梯為
    大樓使用及建管勘驗之必要項目，即認電梯飾板之裝配為要
    徑工程，則系爭工程之所有工程項目將均屬要徑工程，顯不
    合理。系爭鑑定報告雖以現場屋頂版於89年1月12日完成之
    時間，逆推120天即88年9月12日之前，為康太公司應選定電
    梯飾板之最晚時間，認康太公司於88年11月9日始選定，致
    根基公司需增加工期59天云云，惟查，因電梯須俟屋凸結構
    體完成時始能於頂樓裝設機械房，系爭鑑定報告以屋頂版施
    作完成而非屋凸結構體完成之時間，逆推康太公司應選定電
    梯飾板之時間，自未可取。鑑定人林鴻志建築師稱其鑑定報
    告所認定之現場屋頂版於89年1 月12日完成，其依據乃根基
    公司口頭向其說明，並無書面資料可佐，而屋頂版之完成，
    係包含屋頂頂版及屋頂凸出物（凸一、凸二、凸三即水箱、
    電梯頂板）之完成，可見結構屋頂版完成之時間，應俟屋頂
    頂版及屋頂凸出物均完成。康太大樓之屋凸結構完成之時間
    為89年3 月10日，逆推120 天，則康太公司於88年11月9 日
    選定電梯飾板，並不會影響工期，系爭鑑定報告關於此部分
    之認定並不可採。
  (八)依劉峻彰建築師所證稱「外牆施作3種工程，就是磁磚、花
    崗石、帷幕牆。帷幕牆施工時間約1個半月，花崗石約要3個
    月，磁磚至少也要3個月。因為必須要這三種工程都做好才
    能拆鷹架，縱使確認帷幕牆有晚1個月，但是因為帷幕牆的
    施作進度比較快，實際上不會影響拆除鷹架的時間。就花崗
    石部分，因為本來在地上1層蓋好時，我們已經選定『綠海
    洋』這種型號，但是後來到結構體快要完成時，原告公司（
    即根基公司，以下同）才告知缺這種材料，要求要變更材料
    。我們就要求原告公司去找材料讓我們選定，這個過程約拖
    了一、二個月，我們後來選定『綠蝴蝶』這種材料，這個也
    會影響到花崗石部分施作進度。花崗石在施作過程中又發現
    不同批的採購材料顏色有所不同，我們又要求原告公司重新
    採購相同顏色的材料去做更換，這部分又延宕了約兩個月，
    花崗石的施作又延了兩個月，導致帷幕牆先施作，也比花崗
    石部分先做好，磁磚也比花崗石部分先施做完成，我認為89
    年3 月31日才選定帷幕牆材料不會影響到工期。」等語，可
    見康太公司於89年3月31日選定金屬帷幕牆之材料，並不會
    影響根基公司施工之工期。系爭鑑定報告雖認定：「金屬帷
    幕牆為大樓立面外觀及建管勘驗之必要項目，若未通過必須
    改善重驗，因而影響使用執照取得之時間，故可認定為要徑
    工程。一般金屬帷幕牆訂貨製造及運至現場一般約須4-5個
    月，本單項工程之選樣於結構體屋頂版完成前120日完成。
    選樣作業於88年9月12日前完成為合理之推計，本項選樣定
    案時間為89年3月31日，影響工期約增加201日」等情，惟金
    屬帷幕牆之裝配，並非要徑工程，且系爭鑑定報告雖以現場
    屋頂版係於89年1月12日完成，據以逆推120天之88年9月12
    日，作為康太公司至遲應選定金屬帷幕牆之時間，然根基公
    司係於88年10月30日始送出金屬帷幕牆之確認圖供康太公司
    確認、選定，康太公司無法於88年9月12日即完成選樣作業
    ，系爭鑑定報告以該時點作為起算工期之依據，已不符合實
    際情況；且依付款明細所載，根基公司於89年10月8日始完
    成外牆帷幕牆之工程，縱鑑定人認定金屬帷幕牆施工日期為
    120天乙節可採，則由康太公司於89年3月31日就金屬帷幕牆
    選樣定案，迄根基公司於89年10月8日完成金屬帷幕牆工程
    ，亦已逾120天甚多，該遲延應由根基公司負完全責任。再
    者，系爭鑑定報告以89年1月12日作為根基公司屋頂版之完
    工日，並不可採，其進而據此作為認定康太公司至遲應選定
    金屬帷幕牆之時間，亦不可採。
  (九)根基公司就地下室工程施工，因抽水問題施工不當，造成鄰
    損，又未妥善處理，引發附近居民抗爭，阻撓該4米巷道旁
    公共排水溝之施作乙節，已據證人劉峻彰建築師證述。康太
    公司就系爭工程污水排放設施之設計，係由自有排水管接到
    污水處理設備，再接6米巷道旁之既有公共排水溝，並非接
    到4米巷道旁欲新施作之公共排水溝，縱根基公司因鄰損導
    致鄰房阻撓該4米巷道旁公共排水溝之施作，並不會影響根
    基公司就系爭工程向主管機關申請污水排放之檢查，及於檢
    查通過後據以申請核發使用執照。根基公司所稱因4米巷道
    旁公共排水溝若未施作，無法申請污水排放檢查，即無法申
    請使用執照云云，並無可採。況依系爭合約書一、二第13條
    、第16條約定，根基公司施工期間所發生之鄰損，概由根基
    公司自負責任，姑不論該4米巷道旁公共排水溝未施作，不
    影響根基公司就系爭工程使用執照之取得，縱會影響，因該
    鄰損既係根基公司施工不當所致，根基公司即須自負其責，
    不得主張延展工期848天。系爭鑑定報告雖以施作該4米巷道
    旁公共排水溝所需合理工期約14天云云，惟該公共排水溝之
    施作，並非複雜之工程，僅須依開挖、埋管、回填等三步驟
    即可完成，系爭鑑定報告第9頁第3行既認「各層結構體工期
    以14日計算」，卻認該公共排水溝與各樓層結構體之施工工
    期相同，顯不合理，且未敘明具體理由，亦不足採。
  (十)自87年7月10日根基公司向主管機關申報開工起算，依系爭
    合約書一、二第4條就工程期限約定：「本工程應自甲方（
    即康太公司、寧太公司）正式通知開工日起算，開工日起算
    十八個月日曆天完成使用執照作業，並以取得使用執照為完
    工日認定標準。使用執照取得後六十日內完成後續送水、送
    電工程並完成交屋前初驗…」，根基公司應於18個月之日曆
    天即89年1月10日以前取得使用執照，89年3月10日以前完成
    送水、送電及初驗手續。然根基公司就康太大樓及寧太大樓
    ，分別遲至91年12月6日及90年12月17日始取得使用執照，
    且均遲至92年1月24日、92年2月24日始分別完成送電、送水
    ，遲延1,081天。扣除其間因九二一地震之停工日數25天，
    則可歸責於根基公司之逾期完工日共1,056天。且除上述九
    二一地震不可抗力因素應扣除之25天工期外，根基公司主張
    之其餘工程延宕及工期延展，均有可歸責事由。根基公司對
    其逾期完工之1,056天，應依系爭合約書一、二所附工程注
    意事項第17項「工程若逾期，罰總價款之千分之三」約定，
    按逾期完工之天數，賠償按日以工程總價3/1,000計算之懲
    罰性違約金，即賠償康太公司、寧太公司各5億6,646萬7,12
    7元（178,809,068元×3/1,000×1,056天）、6,713萬1,427
    元（21,190,476元×3/1,000×1,056天）。再依民法第229
    條第1項、第231條第1項及第502條第1項等規定，賠償康太
    公司、寧太公司因遲延給付所生損害及所失利益。又根基公
    司倘能如期完工交付所施作之康太大樓、寧太大樓，則康太
    公司及寧太公司得將之出租作為商業及辦公室使用，獲取租
    金利益。以上開大樓位於新竹市○○路及四維路口之繁華商
    業區○○地段商用及辦公大樓平均每坪每月出租之行情約為
    2,000元，而康太公司、寧太公司各就康太大樓及寧太大樓
    可使用坪數分別約4119.40坪、420.84坪，按遲延完工1,056
    天計算，康太公司、寧太公司各受有相當於租金之使用利益
    損害2億9,000萬5,760元（2,000元×1,056/30月×4,119.40
    坪)、2,962萬7,136元（2,000元×1,056/30月×420.84坪）
    （康太公司及寧太公司於原審就有關所受相當於租金之使用
    利益損害之計算，本訴之答辯與反訴之主張〈詳下三、所述
    〉，未盡相同，嗣康太公司及寧太公司於本院已陳明以反訴
    之主張為準〈本院卷(三)第263頁背面〉）。再者，根基公司
    因興建康太大樓未按圖施工，致靠4米巷道之外牆越界而需
    拆除部分牆壁補正，經康太公司催告根基公司補正，未獲置
    理，康太公司始僱請大民公司拆除，已支付大民公司拆除費
    用486萬2,160元，應由根基公司賠償。康太公司已就此部分
    之請求，於92年8月25日以存證信函催告根基公司，並與根
    基公司所請求之工程款互為抵銷之意思表示。
  (十一)根基公司應給付康太公司之逾期完工罰款5億6,646萬7,127
    元、遲延給付之損害賠償金2億9,000萬5,760元及補正工程
    瑕疵代墊款486萬2,160元，合計8億6,133萬5,047元；另根
    基公司應給付寧太公司逾期完工罰款6,713萬1,427元、遲延
    給付之損害賠償金2,962萬7,136元，合計9,675萬8,563元。
    康太公司及寧太公司已於93年1月30日之答辯狀主張以之與
    根基公司之上開工程款債權為抵銷之意思表示，該答辯狀繕
    本已合法送達根基公司，經抵銷後，根基公司已無可請求。
  (十二)依系爭合約書一、二第4條第2項約定，根基公司縱有合於契
    約所定之工期延展事由，亦應提出書面申請延展，否則不得
    主張延展工期，此為兩造就工期延展需以書面要式之特別約
    定。根基公司就其上開所主張之工期延展事由，除九二一地
    震部分已以書面提出延展申請，並經康太公司、寧太公司同
    意延展25天工期外，其餘均未提出書面申請，可見根基公司
    斯時已認知該等事由不符系爭合約所約定延展工期之要件，
    始未提出書面申請。至於根基公司主張上開契約條款所定應
    以書面申請延展，係指定作人應以書面延展施工日期云云，
    乃對契約條文之曲解，蓋僅承攬人知悉所施作工程進度是否
    有特殊狀況需延展工期及延展所需時間之多寡，定作人無從
    得知工程需要延期並以書面通知承攬人，且觀諸承攬契約之
    本質，承攬係著重工作之完成，定作人對於承攬人無指揮監
    督權，承攬人對於工程進度應有向定作人報告之附隨義務，
    不可能由定作人主動以書面延展工期。
  (十三)系爭合約書一、二之工程注意事項第17項「工程若逾期，罰
    總價之千分之三」之約定條款，其真意係按日罰款，此乃工
    程慣例，其目的在使承攬人注意工程期限，如期完工，倘認
    無論遲延日數多寡，均僅以總價款3/1,000計罰，將鼓勵承
    攬人放任工程進度遲緩，顯失雙方約定違約罰款之意義。且
    系爭工程之工程款高達一、兩億元，不可能不問逾期時間之
    長短均僅罰工程總價3/1,000 。又依消費者保護法第11條第
    2 項「定型化契約條款如有疑義時，應為有利於消費者之解
    釋」規定，根基公司為股票上市之營造商，而系爭合約乃其
    預先製作之定型化契約，其中所附工程注意事項第17項固未
    載明係按日處罰而生疑義，惟依工程慣例，所謂之逾期罰款
    多以日計數，倘不分逾期時間之長短均僅罰總價之3/1,000
    ，對消費者顯失公平，應從有利於消費者之解釋，即按日處
    罰，始為合理。
  (十四)系爭合約明文約定：「工程若逾期，『罰』總價之千分之三
    」，其性質為懲罰性違約金，並非賠償總額之預定。康太公
    司、寧太公司對根基公司除得主張懲罰性違約金，並得另以
    根基公司給付遲延之事實，依民法第229 條第1 項、第231
    條第1項 及第502 條第1 項等規定，請求根基公司負損害賠
    償責任，並據以抵銷根基公司本件工程款之請求。經抵銷後
    ，根基公司之工程款債權已因抵銷而消滅。
  (十五)答辯聲明：(1)根基公司之訴駁回。(2)願供擔保，請准宣告免
    為假執行。
三、康太公司及寧太公司於原審提起反訴主張：根基公司如未逾
    期完工，康太公司及寧太公司原得將康太大樓及寧太大樓出
    租作為商業及辦公室使用，獲取租金利益。上開大樓位於新
    竹市○○路及四維路口，鄰近新竹火車站商圈、交通便捷、
    商業繁榮，依五寰國際開發有限公司房仲事業部提出之租金
    評估表所載，每月租金1樓每坪約4,000元，2樓商場每坪約3
    ,000元，3樓商場每坪約2,000元，4樓以上辦公室每坪約1,5
    00元。按此估價標準計算，以康太大樓可使用坪數4,119.40
    坪，總計租金利益每月為742萬1,895元；寧太大樓可使用坪
    數420.84坪，總計租金利益每月為87萬5,795元（計算方式
    如反證二，原審卷(一)第213頁）。根基公司逾期完工1,056天
    ，以30天折算１個月，共35.2個月。康太公司所受相當於租
    金之損害共計2億6,125萬704元（7,421,895元×35.2月=26
    1,250,704元），扣除康太公司於93年1月30日答辯狀所為抵
    銷根基公司之工程款債權1,453萬9,521元（反訴狀誤載為1,
    384萬7,163元），尚得請求根基公司賠償2億4,671萬1,183
    元（反訴狀誤載為2億4,740萬3,541元），暫先請求其中之
    5,500萬元；寧太公司所受相當於租金之損害賠償共計3,082
    萬7,984元（875,795元×35.2月=3,082萬7,984元），扣除
    於同上狀抵銷根基公司之工程款債權238萬3,829元（反訴狀
    誤載為233萬857元），尚得請求根基公司賠償2,844萬4,155
    元（反訴狀誤載為2,849萬7,127元），暫先請求其中之500
    萬元。並反訴聲明：(一)根基公司應給付康太公司、寧太公司
    各5,500萬元、500萬元，及均自反訴狀繕本送達之翌日起至
    清償日止，按週年利率5%計算之利息。(二)願供擔保，請准宣
    告假執行。
四、根基公司對康太公司、寧太公司於原審之反訴，則抗辯：
  (一)根基公司未於兩造所訂期限內取得使用執照，係因九二一地
    震停工、有無逾越建築線疑義、地下室變更擋土工法、變更
    設計及追加設備、劉峻彰建築師遲延選定建材及鄰房抗爭阻
    撓施工等非可歸責於根基公司之事由所致。
  (二)縱根基公司逾期取得使用執照，因系爭合約書一、二之工程
    注意事項第17項約定「工程若逾期，罰總價千分之三」，依
    民法第250條第2項規定，該約定視為因根基公司工程逾期所
    生損害之賠償總額，康太公司及寧太公司僅得依上開約定請
    求根基公司給付違約金，不得依民法第229條第1項、第231
    條第1項及第502條第1項等規定請求損害賠償。
  (三)康太公司及寧太公司主張倘根基公司能如期完工交付，渠等
    即得將上開大樓出租作為營業及辦公室使用，獲取租金利益
    ，該大樓每月租金1樓每坪4,000元，2樓商場每坪3,000元，
    3樓商場每坪2,000元，4樓以上辦公室每坪1,500元云云，均
    與事實不符，且未扣除成本。
  (四)答辯聲明：(1)反訴駁回。(2)願供擔保，請准宣告免為假執行
    。
五、原審就本訴部分判決根基公司之訴及假執行之聲請均駁回；
    就反訴部分判決(一)根基公司應給付康太公司、寧太公司各36
    1萬9,446元、35萬7,412元，及均自93年6月16日起至清償日
    止，按週年利率5%計算之利息。(二)駁回康太公司及寧太公司
    其餘反訴。兩造各就其不利部分提起上訴，根基公司上訴聲
    明：(一)原判決不利於根基公司部分廢棄。(二)上開廢棄部分，
    康太公司及寧太公司在第一審之反訴及假執行之聲請均駁回
    。(三)康太公司應給付根基公司1,453萬9,521元，及其中各20
    0萬2,500元分別自91年8月26日、91年9月25日起、其餘1,05
    3萬4,521元自起訴狀繕本送達之翌日起，均至清償日止，按
    週年利率5%計算之利息。(四)寧太公司應給付根基公司238萬3
    ,829元，及自起訴狀繕本送達之翌日起至清償日止，按週年
    利率5%計算之利息。(五)康太公司及寧太公司均願供擔保，請
    准宣告假執行。康太公司及寧太公司除均答辯聲明：上訴駁
    回，並就原審反訴不利於己部分提起上訴，並上訴聲明：(一)
    原判決關於駁回康太公司、寧太公司下開之訴部分廢棄。(二)
    上開廢棄部分，根基公司應再給付康太公司、寧太公司各5,
    138萬554元、464萬2,588元，及均自93年6月16日起至清償
    日止，按週年利率5%計算之利息。(三)康太公司及寧太公司願
    供擔保，請准宣告假執行。根基公司則答辯聲明：(一)康太公
    司及寧太公司之上訴駁回。(二)願供擔保，請准宣告免為假執
    行。
六、兩造不爭執之事項：
  (一)根基公司於87年7月1日分別向康太公司及寧太公司承攬系爭
    工程，建造執照號碼分為87年工建字第0273號及0087號，承
    攬總價含土木建築工程及水電工程（不含空調設備工程），
    康太公司部分為1億9,071萬4,286元，寧太公司部分為2,119
    萬476元（均未稅）。嗣因變更設計，康太公司之承攬總價
    減為1億7,880萬9,068元（未稅）。依系爭合約約定，系爭
    工程根基公司應於開工日起算18個月之日曆天，取得使用執
    照，於使用執照取得後60天內完成送水、送電工程。康太公
    司及寧太公司分別於91年12月6日、90年12月17日取得康太
    大樓、寧太大樓之使用執照，並均分別於92年1月24日、92
    年2月24日依序完成送電、送水。
  (二)根基公司就系爭工程已全部完工。
  (三)康太公司已給付根基公司工程款1億6,496萬1,904元（未稅
    ），尚欠1,384萬7,164元未付（未稅），加計5%營業稅後應
    付金額為1,453萬9,521元；寧太公司已給付根基公司工程款
    1,885萬9,619元，尚欠233萬857元未付（未稅），加計5%營
    業稅後應付金額為244萬7,400元。
  (四)根基公司曾先後於91年8月5日、91年11月1日及91年12月16
    日，分別向康太公司申請估驗計價第45期、第44期及第22期
    、第46期工程款，依序為400萬5,000元、222萬5,000元，60
    0萬7,500元，依系爭合約書一第5條約定，康太公司應於當
    月或次月25日各給付50%即期票及50%之30天期票，康太公司
    並未給付。
  (五)因九二一地震停工而可扣除之工期天數為25天。
  (六)康太公司支付大民公司拆除上開外牆之費用為486萬2,160元
    ，康太公司主張對根基公司有代墊款請求權，並寄發92年8
    月25日存證信函予根基公司，以該對根基公司之代墊款債權
    ，與根基公司之工程款債權為抵銷之意思表示，根基公司已
    收受該存證信函。
  (七)康太大樓鄰房以根基公司就系爭工程之施工造成其等之鄰損
    為由，自89年3月10日起至91年7月6日止，阻撓根基公司就4
    米巷道旁公共排水溝之施工。
  (八)大民公司就上開牆面之拆除工程，施工期間係自90年12月1
    日起至91年7月6日止。
  (九)康太大樓第一次變更設計之內容，包括將原設計樓高自14樓
    減為12樓，及變更地下1樓至地上7樓之廚房、廁所，及8樓
    至12樓之廁所，並在地下1樓增設電信配線室及變更整棟大
    樓之消防設備。該次變更設計係於88年1月26日向主管機關
    申請，88年3月22日經主管機關核准領得建造執照。
  (十)康太大樓第二次變更設計之內容，包括將寧太大樓6樓之停
    車位，變更設計成康太大樓之一部分，及將康太大樓部分樓
    層內之隔間打通。根基公司於89年7月27日之工地會議中，
    請劉峻彰建築師儘速完成並提交變更之建築圖面，劉峻彰建
    築師應允於89年8月20日前完成，該次之變更設計係於90年3
    月5日經主管機關核准。
  (十一)康太大樓之第三次變更設計，係追加設置「污水設備油脂截
    流槽設備」工程，於88年1月1日實施之建築物污水處理設計
    技術新規範規定須設置油脂截流器，康太公司係於90年7月1
    7日確認油脂截流槽之廠牌、容量及污水設備排氣管之位置
    ，該次變更設計係於90年12月7日經主管機關核准。
  (十二)根基公司於88年7月16日將電梯內外飾板樣品送劉峻彰建築
    師選定，康太公司於88年11月9日確認。
  (十三)根基公司於88年10月30日提出金屬帷幕牆確認圖以供確認，
    劉峻彰建築師於89年3月31日完成金屬帷幕牆不鏽鋼圖面之
    審認。
  (十四)康太公司就系爭工程地下室擋土工法，原設計為鋼骨橫板擋
    土工法，根基公司於施工時，改採CCP止水樁法。
  (十五)根基公司就第一次工程結算協調會會議紀錄、工程預定綱要
    進度表、放樣工程計畫書、第二次估驗計價表、付款明細表
    、統一發票、根基公司90年8月17日函、大民公司及91年3月
    14日簡便行文表、系爭合約一、二所附之工程進度表、工程
    領款明細表、根基公司90年6月6日函、劉峻彰建築師事務所
    函、康太大樓上開面牆之C4柱外緣箍筋距吊線之相對距離標
    示圖、該面牆之施工現場照片、第20次估驗計價表及付款明
    細表等文書之形式上真正，均不爭執。
  (十六)康太公司及寧太公司就工程階段付款明細表、會議紀錄、工
    地備忘錄及會議紀錄等文書之形式上真正，均不爭執。
七、本件應審酌：
  (一)根基公司就系爭工程之開工日，係87年7月10日抑87年8月23
    日？
  (二)根基公司就康太大樓之興建，有無逾越建築線？是否可歸責
    於根基公司？
  (三)根基公司就康太大樓及寧太大樓地下室之施工工法，從鋼骨
    橫板擋土工法變更為改採CCP止水椿法，其原因為何？有無
    必要性？因此增加之工期各為26天，根基公司得否主張延展
    ？
  (四)康太大樓之第一次變更設計，會否影響根基公司之施工？根
    基公司得否主張因此延展工期或扣減工期？
  (五)康太大樓之第二次變更設計，會否影響根基公司施工之工期
    ？
  (六)康太大樓之第三次變更設計，即追加設置「污水設備油脂截
    流槽設備」工程，會否影響根基公司施工之工期？
  (七)康太公司及寧太公司就電梯飾板之確認時間，會否影響、延
    後根基公司就系爭工程之施作期間？
  (八)康太公司、寧太公司就系爭工程金屬帷幕牆之確認時間，會
    否影響、延誤根基公司就系爭工程之施工？
  (九)根基公司就康太大樓之施工，有無因自身因素發生鄰損，致
    鄰房自89年3月10日起至91年7月6日止阻撓根基公司就4米巷
    道旁公共排水溝之施作？縱根基公司就上開公共排水溝之遭
    阻撓施工，影響、拖延康太大樓使用執照之取得時間，根基
    公司得否主張扣減、延展工期？
  (十)寧太公司於88年間及90年間之二次變更設計，對根基公司之
    工期有無影響？
  (十一)根基公司就有關工期延展之事由，是否須以書面通知，始得
    主張該部分工期之延展？
  (十二)根基公司就系爭工程有無逾期完工？如有，應如何計算其天
    數？
  (十三)系爭合約書一、二有關逾期違約罰款之約定，係指按日以工
    程款總價之3/1,000計算，抑不論逾期完工之天數，均僅以
    工程款總價之3/1,000計算？
  (十四)兩造上開逾期完工違約金之約定，其性質係懲罰性違約金，
    抑屬損害賠償總額預定性質之違約金？該約定是否過高而應
    予酌減？
  (十五)康太公司主張以其對根基公司所享有之代墊款486萬2,160元
    債權，及康太公司、寧太公司主張以渠等因根基公司逾期完
    工（包括逾期取得使用執照及逾期完成送水、送電），所分
    別得對根基公司主張之逾期完工違約金及損害賠償債權，與
    根基公司請求之工程款債權抵銷，根基公司之工程款債權已
    因抵銷而消滅，有無理由？
八、茲分述如下：
  (一)根基公司就系爭工程之開工日，係87年7月10日抑87年8月23
    日？
  (1)卷附由根基公司所製作之工程預定綱要進度表及歷次分期估
    驗計價表（原審卷(一)第57、163、187、189、191、193頁）
    ，均已載明「實際開工日期」為87年7月10日（其中工程預
    定綱要進度表將開工日87年7月10日誤載為86年7月10日）。
    且依工程預定綱要進度表所載（原審卷(一)第163頁），自87
    年7月10日起至87年8月23日止係施作「H-beam擋土樁工程」
    ，為前置作業。又依系爭合約書內所附之工程進度表所載（
    原審卷(二)第228-230頁），就H-beam擋土樁釘打，係預定自8
    7年7月7日開始施工，且此屬系爭工程之基礎工程之一部分
    ，應認根基公司施作H-beam擋土樁之釘打，係系爭工程之一
    部分。
  (2)上開「H-beam擋土樁」釘打之工程，應係屬擋土工程之開始
    及一部分，且擋土椿工程為系爭工程之主要工程項目之一，
    亦有工程預定綱要進度表可參。而系爭鑑定報告僅以工程預
    定綱要進度表所載擋土工程預定始自87年8月23日，即認根
    基公司之實際開工日為該日，尚屬速斷。再者，經原審向鑑
    定機關臺灣省建築師公會詢以「請查明進行該擋土工程是否
    須有前置作業？如須有前置作業，是否實際動工日應在87年
    8月23日之前？應係在何時？」，據該公會以97年1月7日臺
    建師鑑(95088)字第3943號函覆以：「依工程預定綱要進度
    表所示，原訂有前置作業時間為44日。擋土工程實際進行施
    作前，通常如基地測量、機具調度、假設工程等，可統稱前
    置作業。若將此種前置作業計為動工之活動，則實際動工日
    可再前溯。本鑑定建議此實際動工日前溯不超過建築申報開
    工日（87年7月10日），即實際開工日計入前置作業時，同
    建築申報開工日。」（原審卷(二)第261頁）。可見鑑定人亦
    不否認工程預定綱要進度表所示之前置作業，亦可認係根基
    公司就系爭工程施工之一部分。上開補充鑑定意見，核與證
    人劉峻彰所證述：「（問：如果在現場構築圍籬，是否已經
    算是開工？）廣義來說應該算是已經開工，因為安全圍籬也
    是施工過程的一部分，依照建築法規，這是一定要做的。」
    等語（原審卷(二)第51頁）相符，應較系爭鑑定報告就該部分
    之認定為可採。另參以根基公司亦不爭執就系爭工程向主管
    機關申報之開工日為87年7月10日，堪信康太公司、寧太公
    司所抗辯根基公司就系爭工程之開工日為87年7月10日乙節
    為可信。
  (二)根基公司就康太大樓之興建，有無逾越建築線？是否可歸責
    於根基公司？
  (1)依根基公司於90年8 月17日所寄發康太公司之函文說明第3
    點、第4 點分別載明：「日前（90.8.1. ）與建管課程課長
    於市府舉行會議…奉課長指示4 米巷道部分須依建築線指示
    圖規定辦理，若有超出建築線處，須予以打除無誤後，建管
    單位才會核發使用執照。依現況、本建築物超過建築線15公
    分，勢須打除1-12樓側牆才符合建管要求。」、「工地回溯
    前年結構體建造放樣（87.6.23 ），曾發現建築物與建築線
    指示不符，且以書面通知建築師指示，經會勘後依指示施作
    。若建築物超出部分須打除，其責任歸屬必先釐清後才可進
    行修改工程。」（原審卷(一)第197 頁），均已敘及有關建築
    物逾越建築線之事，其中「…依現況、本建築物超過建築線
    15公分，勢須打除1-12樓側牆才符合建管要求」，觀其文義
    ，應係根基公司所表示之意見，而非其所主張僅係轉述主管
    機關建管課長之個人看法。且依大民公司91年3 月21日（91
    ）民工務字第03021 號簡便行文表所載：「說明一、…委託
    本公司承包因根基營造施工失誤須辦理毗鄰四米外牆退縮工
    程…(一)因根基營造施工失誤，導致第二柱位之（10Ｆ～12Ｆ
    ）柱位主筋偏移甚多…」（原審卷(一)第202 頁），益徵根基
    公司所施作靠4 米巷道之該面牆壁，有逾越建築線而須拆除
    部分牆壁之情形。又兩造會同劉峻彰建築師所召開之系爭工
    程第一次工程結算協調會會議紀錄，其中四、討論及決議事
    項(二)記載：「關於本件工程越界補正外壁工程損害乙案，雙
    方達成下列決議…」，該會議紀錄亦經根基公司之代表簽名
    確認（原審卷(一)92-93 頁），可見根基公司所施作之該面牆
    ，有越界致需補正拆除之情形。
  (2)證人劉峻彰證稱：「…後來我有再去現場確認，發現系爭建
    物西南角處原來要跟鄰屋距離依照圖面是30公分，但施工之
    後變成是40公分，表示建築物有往另外一方（建築線亦即現
    有巷道偏移），另外也發現建物東南角牆壁面接近地面的牆
    面有補混凝土，原因應該是因為該面建物有由上往下（應係
    由下往上之誤）牆面往外傾斜，所以底下必須要補混凝土，
    讓牆面垂直，因為底下補混凝土，有造成建築線外移。發現
    建築線可能偏移的地方都是在該建物的東南角的那一面，我
    認為這樣的偏移是施工造成的，因為與圖面不符，而且沒有
    做成垂直，是施工的問題。（問：蓋好的建築物，證人說有
    往外傾斜，請問幅度為何？）傾斜部分寬度約有20公分。」
    （原審卷(二)第65、68頁）、「（問：提示被證26的傳真資料
    〈即柱C4外緣箍筋距吊線之相對距離標示圖〉，你有無該份
    傳真資料的原本，為何聲請人〈即根基公司，以下同〉會傳
    真被證26給你？）提出被證26傳真資料原本，大民營造當時
    在作敲除傾斜、超越建築線的外牆工程時，結果就發現到柱
    的主筋以及樑的主筋都有偏離，他們的現場工地人員就向我
    反應，我就從臺中趕上來看現場，我就跟聲請人的人員討論
    到，如果繼續再敲，怕會影響到柱的主結構安全，所以我們
    就跟聲請人討論擬定補強計劃，避免如果未先作補強而繼續
    敲，碰到地震會發生危險，我就請聲請人的人員在現場拉基
    準線，來測量每個樓層偏移多少，後來經過聲請人的人員測
    量出來之後，他們就作了被證26的圖，傳真給我。（問：依
    照被證26可否看出有突出超過建築線？）…依照被證26這張
    圖，中間的那條線就是基準線，可以看出9以上的樓層，越
    往上它的主筋位置，越往建築線也就是鄰房的方向偏，這樣
    就可以看出當初聲請人在蓋房子的時候，房子是有往上往外
    傾斜蓋的情形…（問：柱箍筋外露是何意？）因為一個柱子
    的結構是中間是主筋，主筋外面是用箍筋包圍住綁著，箍筋
    外面再用水泥，系爭房屋在拆除逾越建築線部分的工程時，
    在比較矮的樓層部分，並沒有動到箍筋以及主筋，只有動到
    外面水泥的部分，但是在比較高的樓層，也就是九樓以上，
    拆的過程就會敲到箍筋跟主筋，這樣顯見九樓以上它是有往
    外斜蓋的情形。（問：聲請人傳真被證26給你之後，你有作
    什麼回應？）我就有跟聲請人的人員再討論並且要求聲請人
    擬定補強計劃，我當時就有發了我今日所提的幾份函給聲請
    人，今日我提的資料內所附的圖（非被證26該圖）的部分，
    這個不是我畫的，是聲請人的人員畫好之後，傳真給我，要
    我認可，我審核的時候，也有作一些修正，修正之後我再把
    該圖傳真給聲請人」等語（原審卷(三)第76頁背面-77頁），
    並提出劉峻彰建築師事務所先後於91年1月7日、1月28日及2
    月26日寄發予根基公司之函文（原審卷(三)第84-86頁）。
  (3)證人即大民公司總經理唐盛輝證稱：「（問：大民營造公司
    是否曾經到向陽經典大樓做外牆修改？何時？是作那些部分
    ？何人請你們施作？何時完成？施工中有無發現外牆有何問
    題？是何原因造成外牆的問題？）…要往內退縮10到15公分
    ，是從2樓到12樓的範圍都要。當時是因為外牆有越界，我
    們是將東北向整個牆面剷除重做，當時被告（即康太公司，
    以下同）發包這個工程時，原告公司（即根基公司，以下同
    ）跟大民營造都有投標，是由大民營造得標，提出當時要施
    作內容的標單、投標前兩造及大民營造之約定事項影本（附
    卷）。施作過程中，原告公司的人員都有在場，因為有些事
    項也要他們配合，而且這是他們的工地，他們理所當然會在
    現場監看。拆除外牆的施工過程我都有在現場。（問：就你
    了解，你認為越界是何原因造成？）本件有無越界我不清楚
    ，所以越界原因為何我不知道，我們主要是處理他的外牆從
    2樓以上往外偏斜，陽臺部分從2樓以上往上、往外傾斜，而
    且我們發現C4柱子即東北向第4根柱子的位置偏差更大，除
    了陽臺牆壁往外偏離15公分之外，又另外偏移出去15公分，
    所以等於這個部分偏移30公分。柱子的部分因為施工比較複
    雜，涉及結構性安全問題，所以這部分的拆、移都由原告公
    司自己施作。我認為柱子與外牆的偏移是因為施工的問題，
    而不是設計所造成，因為設計不可能設計成斜的。…提出原
    告公司91年4月3日函文影本、大民營造91年4月16日函文影
    本，91年4月3日函文內容第3點是說C4 柱子有偏移，他們也
    會負責修復柱子，也會跟大民營造配合完成。91年4月16日
    函文我們是回復原告公司91年4月3日函文，主要是提到因為
    C4柱子偏移部分大民營造要作一些配合原告公司施工的工作
    ，所以這部分成本增加，大民營造要求追加款項，在此函文
    說明第2點內也提到C4柱子在外牆之外，又多出15公分…（
    問：你說外牆有偏移15公分，依據為何？）外牆偏移幾公分
    是一開始發包時，說外牆要往內退縮15公分，這是當初工程
    發包的約定（約定事項第4點），當時有4個單位在91年1月8
    日約定，是由兩造公司、劉峻彰建築師還有大民營造四方共
    同約定。而且在施作過程中我們發現C4柱子也往外偏移15公
    分，所以我們才會要求這部分追加7萬多元工程款，這部分
    施工是由原告公司自己來作修補。約定事項第4點會提到『
    施作完成厚度15公分』是因為我們要把外牆挖掉15公分…（
    問：請問證人，施工之後，如何認定向陽經典大樓外牆有偏
    斜？）我們施工時有吊垂直線，經過兩造與建築師共同確認
    向陽經典大樓確實有偏斜。」（原審卷(二)第89-91頁）、「
    （問：提示被證27〈即現場照片〉，是否是你們大民營造公
    司之前的施工？是針對何處施工？）是的，是針對鄰房巷道
    的那面牆，是比較高的那棟建築物的外牆，也就是康太公司
    那棟建築…（問：在施作過程中有無移動該面牆壁建物的柱
    箍筋以及柱主筋的位置？移動情形為何？）我們施作的地方
    是外牆，並沒有動到柱箍筋以及柱主筋，柱箍筋以及柱主筋
    是聲請人去動的。（問：你們當時在修外牆時，有無作傾斜
    度的測量？）當時有作垂直度的測量，也就是吊線，也有畫
    圖，上面應該有標示出各層樓的修改尺寸，因為當時我們要
    跟兩造一起會同處理，所以有作出該圖面資料…我們有提出
    樑柱碳纖維貼覆施工法的照片給相對人〈即康太公司，以下
    同〉看，告訴相對人因為C4柱主筋有要部分拆除，要作補強
    的一種施工方法。（提示被證26，請問證人，這兩頁圖你知
    道他它的內容嗎？）這兩張圖是聲請人所畫，經過我們大民
    公司以及劉峻彰一起確認後定案的圖，中間那條基準線是我
    們幫他們修補外牆後，做好的外牆外緣線的位置，這兩張圖
    都是在我們已經把外牆剔除之後，聲請人去測量後，三方確
    認的結果，這兩張圖並無從看出我們當時外牆剷除的厚度以
    及情形，但是可以看出剷除外牆後，修補前柱主筋跟柱箍筋
    的相對位置情形，從兩張圖可以看出C4部分在11、12樓（頂
    樓）以及頂樓樓版，其柱筋有超出基準線，其中11樓是超出
    3公分，12樓是超出6公分，頂樓樓板是超出3公分，上面有
    寫H多少公分的地方，這個是指從各層樓地板算上來的高度
    ，該處是各層柱筋的相對位置…所以本件聲請人有去做主筋
    或箍筋修改的部分只有C4柱的11樓、12樓及頂樓樓板的部分
    。（問：照你剛剛所講，有些樓層的主筋及箍筋，有超過基
    準線，為何會超出？）可能是聲請人在施作的時候，主筋跟
    箍筋的位置超出了。…（問：你們公司之前去施作外牆修補
    工程，是否確實是因為外牆的自下往上向外傾斜？）我們當
    初是接到相對人的通知，說這個牆壁有超出建築線，要往內
    退縮，我們就去競標得標，就去施作，是針對康太的那棟樓
    的東北面牆，就先把整個外牆剷除掉，大概都剷除15公分，
    是從2樓以上到頂樓，剷除前我們有吊線，就發現牆壁是從
    下往上外斜…」等語（原審卷(三)第106頁背面-108頁），並
    提出根基公司於91年4月3日寄發大民公司之函文、大民公司
    於91年4月16日寄發根基公司之簡便行文表、經兩造及劉峻
    彰建築師及大民公司之唐盛輝共同簽名確認之4米巷道側外
    牆第三階段泥作工程應注意事項表（原審卷(二)第94-99頁）
    。
  (4)上開證人劉峻彰、唐盛輝所述關於靠4米巷道該面牆，於根
    基公司施作完成後，因發現牆面有自2樓以上由下往上向外
    偏移、傾斜達十幾公分，康太公司乃僱請大民公司拆除該往
    外傾斜部分之牆壁。大民公司人員於拆除牆壁過程，發現部
    分較高樓層之柱筋亦另有往外偏移、傾斜之情形，因柱筋之
    往外偏移，其內縮及補強工程涉及結構體之安全，應由根基
    公司自行施作，大民公司需配合。嗣根基公司就該面牆部分
    樓層之柱筋往外傾斜、偏移之相對位置，畫出被證26之圖面
    ，再傳真予劉峻彰建築師供確認、審核等內容相符；且證人
    唐盛輝亦證稱大民公司於施工前有吊垂直線，確認該面牆係
    由下而上往外偏移、傾斜。另證人劉峻彰證稱根基公司因外
    牆結構偏移，曾多次與其商討修正、補強計劃、施工步驟等
    情，並有根基公司傳真予劉峻彰之圖面資料，及根基公司不
    爭執其形式上真正之由根基公司提供劉峻彰審核、確認之柱
    筋偏移修補、補強計劃資料，暨劉峻彰以建築師事務所名義
    寄發予根基公司，要求就部分柱主筋之施工偏移，儘速提出
    補強、改善計劃之函文可參。倘該面牆之壁面並無自2樓以
    上由下往上往外偏移、傾斜，較高樓層之柱筋亦無往外偏移
    之情形，衡情康太公司焉需僱請大民公司拆除該部分壁面，
    根基公司亦無庸製作被證26之圖面，並就柱筋之補強計劃、
    施工步驟與證人劉峻彰商討後，施作柱筋之修補工程。堪信
    證人劉峻彰、唐盛輝上開所述該面牆於根基公司施作後，大
    民公司拆除、修補壁面及根基公司修補柱筋前，其壁面係有
    自2樓以上由下而上往外偏移、傾斜，且部分較高樓層之柱
    筋亦有往外偏移，致需拆除、修補該牆壁及柱筋乙節，與事
    實相符而可資採信。至於上開證人所述傾斜之該面牆，應係
    指同一面，即靠4米巷道之該面牆壁，雖渠等證述時一說係
    東北面牆，一說係東南面牆，惟此應係二人就該面牆之方位
    為何，各依據之方位基準之認知不同，或其中一人一時誤述
    方位，未可因此即否認渠等此部分證詞之可信性。根基公司
    以渠等所述該面牆之方位不同，主張渠等之證述內容均不可
    採云云，委無足取。
  (5)根基公司於91年4月3日發函康太公司及大民公司說明第1點
    、第3點分別記載：「康太向陽經典大樓起造人委請大民營
    造有限公司辦理毗鄰林森路229巷道外牆退縮工程，原訂91
    年3月25日前完成二樓以上結構及裝修工程並拆架完成」、
    「第2柱位（即柱編號C4）10-12樓柱位偏移部分，起、承、
    監三方才於91.2.23結構補強甫定案…本公司為顧及起、承
    、監三方商誼，及配合大民營造施工進度情形，保留法律追
    訴權下，先行配合C4柱位退縮補強工程」（原審卷(三)第112
    頁），已敘及大民公司承作康太公司委託之鄰4米巷道該面
    牆自2樓以上之退縮工程，根基公司亦施作該面牆中C4柱之
    退縮補強工程。又經根基公司及康太公司、劉峻彰、大民公
    司之唐盛輝共同簽名確認之「4米巷道側外牆第三階段泥作
    工程應注意事項」第1點記載：「結構柱鋼筋越界處理：根
    基派結構技師至工地勘查，提出解決方案，預（定）91年1
    月9日」（原審卷(二)第96頁），已指出該面牆之結構柱鋼筋
    有越界之情形。且大民公司於91年4月16日簡便行文表說明
    欄第1點、第2點分別記載：「康太向陽經典大樓外縮退縮工
    程，由本公司負責施作外牆退縮第二階段及第三階段工程…
    」、「第二階段打石工程，原先施作指標是由貴公司及建築
    師說明打石部位為假柱及假樑，且以此作為估價依據，但經
    施作後發現9-12樓結構主筋偏出外牆多達15公分之譜…」（
    原審卷(二)第98頁），敘及大民公司係為康太公司施作外牆退
    縮工程，於施工時發現9至12樓之結構柱主筋往外偏出達15
    公分。另劉峻彰建築師事務所91年1月7日函說明第1點記載
    ：「康太向陽經典大樓新建工程，面臨4米現有巷道，越界
    建築4米巷道部分經現場切除時，發現部分柱主筋於10樓至1
    2樓有施工偏移現象…」（原審卷(三)第84頁），亦明確指稱
    康太大樓該臨4米巷道之牆面越界，大民公司於拆除越界牆
    面時，發現該牆10至12樓之柱主筋有往外偏移之情形。上開
    證物所載之情形，核與證人劉峻彰、唐盛輝上開所述該牆面
    超出建築線越界建築及較高樓層之柱筋往外偏移等情，亦相
    符合。可見根基公司所施作之上開面牆越界建築、其牆面自
    2樓以上由下而上往外偏移、較高樓層之C4柱之柱筋往外偏
    移。根基公司主張其施作完成之該面牆並未逾建築線，亦無
    牆面由下而上往外偏移、傾斜、柱筋往外偏移等情事，乃主
    管機關囿於鄰房居民抗爭之壓力而誤認超出建築線云云，並
    不足採。
  (6)上述該面牆經根基公司施作完成後，發生牆面非垂直，自2
    樓以上由下往上往外偏移、傾斜，且偏移、傾斜之厚度，牆
    面部分已達15公分，另有C4柱之柱筋，於10樓至12樓部分往
    外偏移，且偏移最多部分達十幾公分，此係根基公司施工不
    良所致，應係可歸責於根基公司，與劉峻彰建築師所畫之建
    築設計圖無涉。
  (7)證人劉峻彰固不否認其於根基公司建築放樣時在現場監工確
    認，然其證稱：「當時聲請人在開始要蓋房子放樣的時候，
    也沒有請地政人員去就建築線之位置作測量，只有請地政人
    員就鄰地跟相對人土地的界址作測量鑑界而已」等語（原審
    卷(三)第77頁背面），縱根基公司開始施工就施工位置放樣時
    ，康太公司委任之劉峻彰建築師在場確認，惟因未經地政人
    員測量建築線之確切位置施測鑑界，自無從期待及要求劉峻
    彰建築師協助確認根基公司放樣、施工之位置，不會逾越建
    築線。況根基公司施工所造成之該牆面由下而上往外偏移、
    傾斜，及部分柱筋往外偏移之結果，尤應與劉峻彰建築師在
    場確認根基公司放樣、施工地點之行為無關。根基公司以康
    太公司委任之劉峻彰建築師在場為監工、確認根基公司放樣
    、建築地點之行為，主張係因劉峻彰建築師對根基公司之錯
    誤指示施工地點，致根基公司越界建築，視同康太公司之指
    示錯誤之過失，應歸責於康太公司云云，核無足採。
  (8)系爭鑑定報告就越界建築不可歸責於根基公司之認定（即系
    爭鑑定報告第11頁倒數第6行以下-第12頁第10行），並無充
    分之理由依據，且鑑定人林鴻志於原審就此部分所為之說明
    （原審卷(三)第22-23頁），亦未提出充分之依據及說明，難
    予採憑。根基公司就此主張復未能舉證證明，無法採認。況
    縱認該牆面越界之原因係地政人員鑑界時，施測往4米巷道
    偏移所致，固不可歸責於根基公司，然該面牆越界之原因，
    另包括自2樓以上由下往上往外偏移、傾斜，及部分較高樓
    層之C4柱筋往外偏移，而此部分係屬根基公司之施工錯誤，
    亦堪認係可歸責於根基公司而非可歸責於康太公司。
  (9)再參以系爭鑑定報告所附新竹市政府工務局89年11月20日（
    89）市工建字第20649號函，其說明第2點記載「經本局派員
    現場勘查及該促進會檢附照片所示，貴公司（即康太公司）
    似有未按圖施工之嫌」（系爭鑑定報告附件20），而根基公
    司乃施工者，可認係因根基公司之施工錯誤，致其就上述面
    牆之施作逾越建築線、越界及自2樓以上由下往上牆面往外
    偏移、傾斜，及部分樓層之C4柱之柱筋往外偏移。此部分屬
    根基公司工作之瑕疵，經康太公司以存證信函定期催告根基
    公司修補（原審卷(一)第198-201頁），根基公司除就C4柱之
    柱筋偏移作修補外，其餘均未予置理，康太公司遂僱請大民
    公司修補，並因此支付大民公司修補費用486萬2,160元。則
    康太公司依民法第493條第1項、第2項規定，請求根基公司
    償還，即屬有據。康太公司以其此部分對根基公司之債權，
    與根基公司對其請求之工程款債權互為抵銷，亦屬有據，應
    予准許。再者，此部分根基公司施作之工程瑕疵，既係可歸
    責於根基公司而非可歸責於康太公司，且非該當於系爭合約
    書一第4條第2項所約定根基公司得主張延展工期之事由，根
    基公司主張於大民公司就該牆面越界、傾斜之拆除工程施工
    期間（即90年12月1日起至91年7月6日止）之218天應予扣減
    云云，自無足取。
  (三)根基公司就康太大樓及寧太大樓地下室之施工工法，從鋼骨
    橫板擋土工法變更為改採CCP止水椿法，其原因為何？有無
    必要性？因此增加之工期各為26天，根基公司得否主張延展
    ？
  (1)根基公司主張其因系爭工程於地下室開挖後，發現地下水位
    太高，經技師研判計算，認為原設計之工法並不安全，遂報
    經劉峻彰建築師核可後，始變更工法施工乙情，已提出89年
    1月14日會議紀錄為證，其中第9項根基公司人員詢問劉峻彰
    建築師有關系爭工程因地下室工法變更衍生之金額及工期，
    何時可核定，劉峻彰建築師表示因工法變更衍生之金額無法
    辦理追加，有關工期部分須詳細計算再回覆（原審卷(一)第12
    4頁背面），可認斯時劉峻彰建築師對於根基公司之變更地
    下室施工法並未否決，且就根基公司所提出追加工期之要求
    ，僅表示需再計算後回覆，而非立即表示變更施工法不會增
    加工期。雖證人劉峻彰證稱斯時根基公司變更工法並未提及
    將增加工期，其所稱須詳細計算後再回覆，並非表示已同意
    延長工期，僅就延長之期間需再計算，係指是否需要延長工
    期需再確認云云（原審卷(二)第53、69頁），核與其於與根基
    公司討論時所答覆之內容不符，難予遽採。
  (2)雖證人劉峻彰另證稱：系爭地下室並無因地下水位過高而需
    改採CCP止水椿法之問題，可能僅因根基公司係北部廠商，
    習慣採行CCP止水椿法，且兩種施工方法其工期相差無幾云
    云（原審卷(二)第53頁）。惟查，由系爭鑑定報告附件14.3根
    基公司工程修改申請書之施工部審查意見欄、附件14.4之擋
    土措施側視圖、附件14.5至14.8之根基公司就系爭工程地下
    室水位，經其人員實際測試結果及施工法之分析、討論等資
    料，已可徵原設計採行之鋼軌鋼板擋土牆措施法，係以臺中
    地區之地質經驗為基礎所為之設計，然根基公司確係因就系
    爭工程之地下室水位測試後，發現地下室水位較高，如仍採
    行原有施工法，恐生擋土鋼骨變形及應力過大之情形，始向
    劉峻彰建築師表示擬變更工法，且參以證人劉峻彰所證稱：
    「當時我跟業主說原告公司要變更工法，業主說只要不增加
    費用都無所謂」等語（原審卷(二)第53頁），可認斯時康太公
    司及寧太公司已默示同意根基公司變更工法。且此部分系爭
    鑑定報告及補充鑑定報告亦分別認定：「原設計工法為鋼骨
    橫板擋土措施，較適合水位低之開挖（附件14述及原設計係
    以臺中地質經驗上之概略設計）。依附件14顯示，其施工變
    更之因素主要為考慮基地水位高於GL-4.8m時即有擋土鋼骨
    變形與應力過大之情形，經由原告方核算結果建議施作所致
    。其變更主要有增加擋土鋼骨之貫入長度（總長16.25m增為
    19m）及增加施作CCP止水椿，施作總長度為6,720m。一般CC
    P止水椿施工為貫入完成後於鋼骨外側施作，考量CCP止水椿
    之施作效率及基地狀況，每日工作面施作速率約為85m，再
    衡量工作面可為二工作面同時工作，故施作CCP止水椿工期
    計為6,720/85/2=39.5天。因鋼骨橫板擋土措施部分完成即
    可進行施作CCP止水椿工程，上述之工期則再考量折減，以
    2/3計即影響天數為增加26天。」、「原參考設計為9mm 襯
    鋼板，其止水性稍差，土壤背側有水壓時易由縫隙溢流土水
    ；CCP止水椿則較優於襯鋼板。論及必要性則牽涉工法選擇
    係考慮施工性、風險管控等問題，故以工程施作之觀點而言
    則有其必要性」等情，有系爭鑑定報告第9、10頁、補充之
    鑑定報告一第2頁之內容可參，而同認為有改採CCP止水椿法
    施工之必要，並認需增加工期。經審酌系爭鑑定報告上述就
    工期增加之認定，已提出其相當之依據及說明，且CCP止水
    椿法既係較原先之鋼軌鋼板擋土措施之工法，除需增加擋土
    鋼骨之貫入長度外，亦需額外增加施作CCP止水椿，是系爭
    鑑告報告認定該變更後之工法較原先之工法需增加工期26天
    乙節，自屬符合經驗法則及一般工程、技術法則而可資採信
    。堪認為此部分施工法之變更，根基公司應可增加工期26天
    。
  (四)康太大樓之第一次變更設計，會否影響根基公司之施工？根
    基公司得否主張因此延展工期或扣減工期？
  (1)康太公司就其第一次變更設計，係於88年1月26日提出申請
    ，並於88年3月22日經主管機關核准，且康太公司於提出第
    一次變更設計之申請時，根基公司僅甫完成康太大樓之地下
    3樓結構體，於主管機關核准該第一次變更設計時，根基公
    司至多僅完成康太大樓地下第1層之版結構（不含室內隔間
    ），且根基公司係先後於88年3月16日及88年4月22日，分別
    向康太公司申請給付系爭工程之第4期（地下2層之版結構完
    成）、第5期（地下1層之版結構完成）工程款，已據證人劉
    峻彰證稱：「（問：當時變更設計是在88年1月26日申請，8
    8年3月22日核准，在這個時候原告公司之施工進度？）在88
    年1月份時，依照當時請款資料，原告公司是地下3樓剛施作
    完成，當時我就已經把變更設計的資料給原告公司」等語（
    原審卷(二)第52頁），且有第3次估驗計價表（地下3層之版結
    構完成）、第4次估驗計價表（地下2層之版結構完成）、第
    5次估驗計價表（地下1層之版結構完成）、付款明細表、根
    基公司請款所開立之統一發票可憑，核與證人劉峻彰上開證
    述之內容相符，堪予採信。
  (2)康太公司及寧太公司並不爭執該第一次變更設計，其範圍除
    包括將原設計樓高自14樓減為12樓外，另包括變更地下1樓
    至地上7樓之廚房、廁所，及8至12樓之廁所，並在地下1樓
    增設電信配線室及變更全大樓之消防設備，惟因88年3月22
    日核准第一次變更設計時，根基公司至多僅施作完成康太大
    樓地下1樓之版結構，且未包括地下1樓之隔間，而該已完成
    之地下1樓版結構，並未包括後續要施工之地上樓層之版結
    構、地上樓層之廚房及廁所等之室內隔間、地下1層之電信
    配線室及全大樓之消防設備；參以：根基公司於88年1月26
    日向康太公司申請第3期即地下3樓版結構完成之工程款，於
    88年3月16日向康太公司申請第4期即地下2樓版結構完成之
    工程款，於88年4月22日向康太公司申請第5期即地下1樓版
    結構完成之工程款，於88年5月18日向康太公司申請第6期即
    1樓版結構完成之工程款，有估驗計價表可參（原審卷(一)第1
    87-193頁），可認自88年1月26日申請該第一次變更設計時
    起至88年3月22日核准變更設計日止之期間，根基公司均繼
    續施工，始陸續向康太公司申領工程款，且其施工之內容，
    主要乃地下3樓、地下2樓、地下1樓之版結構體，並未涉及
    該第一次變更設計之上述內容，自無根基公司所稱因於88年
    1月26日申請第一次變更設計，致其在變更設計核准日即88
    年3月22日之前，無法施作要徑工程，須扣除該期間即56天
    之工期，或延展56天工期之問題。況依系爭鑑定報告之鑑定
    結果，其結論認就第一次之變更設計，因減少兩個樓層之施
    工，對根基公司工期之影響乃係應減少28天之工期乙節，亦
    有系爭鑑定報告可憑（第9頁）。根基公司主張就康太公司
    之第一次變更設計，應延展工期56天云云，委無足取。
  (五)康太大樓之第二次變更設計，會否影響根基公司施工之工期
    ？
  (1)兩造均不爭執康太公司之第二次變更設計，係包括將寧太大
    樓之停車位，變更設計成康太大樓之一部分，及將康太大樓
    之第8、9、12樓原有隔間改成無隔間。又證人劉峻彰於94年
    10月13日證稱：「（問：被告康太公司何時提出第二次變更
    設計？為何要變更？變更內容？何時將變更設計圖交給原告
    公司？會否影響到工期？）…原來設計6層部分（即寧太大
    樓）停車場為機械式的，本來設計是說這部分施作好之後要
    直接利用12層樓（即康太大樓）之停車位出入口進入6樓的
    停車場，6樓部分之停車場之出入口在使用執照領到後就要
    封起來，但是原告公司施作錯誤，在施作好6樓部分停車場
    ，還沒有申請執照前就把出入口封掉，所以無法領到使用執
    照，就只好以變更設計的方式，將6樓部分的車位變更設計
    成12樓的一部分，所以才會變更設計。另外12層那1棟的8、
    9、12樓，原來各樓層隔成6大間，後來被告公司希望把各層
    樓都打通，所以就同時辦理變更設計。」等語（原審卷(二)第
    66頁），雖根基公司否認於取得寧太大樓之停車場使用執照
    前施作錯誤，而將該大樓之停車場出入口封掉，惟衡諸常情
    ，倘非有該誤施工行為，應無庸為變更設計，將該兩棟原先
    各自具有獨立停車場之設計，變更設計成寧太大樓之停車位
    成為康太大樓之一部分。證人劉峻彰證稱此部分係因根基公
    司施工錯誤所致乙節，堪予採信。就此部分之變更設計，既
    係因根基公司未依兩造間之約定施工錯誤所致，所生之工期
    延長，依系爭合約書一第4條第2項約定，根基公司自不得主
    張延展工期。
  (2)就康太大樓之8、9及12樓之樓層，由原有室內隔間變更為無
    隔間，既係康太公司單方面、主動所提出之變更設計，此部
    分之變更設計及其施工，影響使用執照之取得時間，就其影
    響、增加之期間，根基公司自得主張延展該部分之工期。根
    基公司主張康太公司於89年6、7月間表示欲為包括將康太大
    樓之8、9及12樓樓層隔間變為無隔間，及使寧太大樓之停車
    位，變更為康太大樓之一部分之變更設計，經根基公司於89
    年7月27日之工地會議，請劉峻彰建築師儘速完成變更之建
    築圖面，劉峻彰建築師應允於89年8月20日前完成。然該次
    之變更設計，係於90年3月5日始經主管機關核准，有89年7
    月27日之工地會議紀錄、康太公司之第二次變更設計之建造
    執照可憑（載明發照日為90年3月5日）。該會議紀錄記載工
    地（即根基公司人員）表示：「若劉建築師變更圖說可於8/
    20前交予工地，且工地之玻璃安裝也配合於8/20前完成，則
    預計於8/25前可外架拆除，9/25前可申掛使照」，康太公司
    負責人楊清海則表示：「應分兩方面來說，建築師變更圖說
    ，請建築師儘量配合於8/20前完成」（原審卷(一)第138頁）
    ，堪信根基公司此部分之主張為真實。
  (3)由上開會議紀錄所載時程，可見根基公司工地人員就系爭工
    程之施工，其實際作法及認知，並非於康太公司、寧太公司
    提出變更設計之申請後即停工，迄變更設計經核准後始復工
    並為變更設計之工程，應係仍繼續進行工程，甚至進行包括
    變更設計後之工程，否則，即不會促請劉峻彰建築師將變更
    圖說於8月20日前交予工地，以利根基公司工地人員就變更
    部分施工，甚且逕預定於9月25日前即可進行使用執照之申
    請作業。而此距其要求劉峻彰建築師交付第二次變更設計圖
    說之時間（即89年8月20日）之前，僅相隔一月餘乙情，亦
    經證人劉峻彰證稱：「另外12層那一棟的8、9、12樓，原來
    各樓層隔成6大間，後來被告公司希望把各層樓都打通，所
    以就同時一起辦理變更設計…在我提出變更申請前，原告公
    司就已經在施做隔間的變更。因為此部分變更有關敲除隔間
    部分，施工比較容易，所以我在業主（被告公司）跟我提出
    變更想法時，我當時就有口頭跟原告公司說這部分變更設計
    的施工方式，請原告公司先將隔間敲除…在90年3月5日取得
    變更建照核准時，這部分隔間敲除原告公司都已經施作完成
    …」等情（原審卷(二)第66-67頁），互核相符，堪予採認。
    根基公司主張自89年7月27日起至90年3月5日核准變更設計
    之日止共222天，根基公司無法施工應延展工期，及系爭鑑
    定報告以康太大樓於89年3月20日已完成結構體施作，惟其
    第二次變更設計於90年3月5日完成（核准），為避免先行施
    作致與核准圖說不同，須俟變更設計核准後始進行次階段施
    作，而認第二次變更設計影響工期達352天（即自89年3月20
    日起至90年3月5日止）云云，難予採認。惟因就康太大樓8
    、9及12樓隔間部分之變更設計，根基公司係於89年7月27日
    之工地會議即要求劉峻彰建築師儘速完成變更之建築圖面，
    而劉峻彰建築師應允於89年8月20日完成提出，可見於劉峻
    彰建築師未完成該次變更之建築圖面前，根基公司就變更設
    計部分確無法施工（雖此部分之變更涉及隔間打通，惟亦牽
    涉隔間打通前、後機電配管、配線等之變更），此部分應會
    影響根基公司施工之工期。而因就康太公司第二次變更設計
    之建築圖面資料，劉峻彰建築師證稱其不記憶係於何時交予
    根基公司工地人員，兩造就此部分又未能另行舉證，本院認
    依建築法第33條規定，建管機關就系爭工程變更設計建造執
    照之申請，於符合規定之情形，應於提出申請後30日內核發
    ，以該第二次變更設計建造執照之核准日90年3月5日計算，
    可推計當時提出該次變更設計之申請時間約為90年2月5日，
    則衡諸常情，劉峻彰建築師於向建管單位提出該次變更設計
    之申請日（即90年2月5日）之前，應已將該第二次變更設計
    所涉及之建築圖面交予根基公司。本院審酌上情，並考量因
    該次變更設計所涉及之部分，其中可歸責於根基公司之施工
    錯誤致需為變更，即將寧太大樓之停車位變更設計成康太大
    樓之一部分，就該部分變更設計圖之提出，劉峻彰建築師所
    需花費之時間係根基公司之因素所致，此部分不應延展根基
    公司之工期，認康太公司就康太大樓8、9、12樓隔間打通之
    變更設計，影響而增加根基公司施工之工期，以3個月之期
    間即90天為合理。
  (六)康太大樓之第三次變更設計，即追加設置「污水設備油脂截
    流槽設備工程」，會否影響根基公司施工之工期？
  (1)於88年1月1日實施之新建築物污水處理設計技術規範規定，
    須設置油脂截流器，而非僅如舊規範規定設置化糞池，且因
    康太大樓之建造執照於88年1月1日之後有變更設計，其中第
    一次之變更設計，係於88年1月26日提出申請，兩造均不爭
    執該次變更設計係康太公司主動要求，復據證人劉峻彰證述
    無訛（原審卷(二)第67頁），是就康太公司之第三次變更設計
    ，既係因康太公司於88年1月1日之後要求變更設計，致依新
    規定須追加設置「污水設備油脂截流槽設備工程」，以符合
    使用執照申請要件，則依系爭合約書一第4條第2項約定，可
    認此第三次變更設計所衍生、增加之工期及影響使用執照申
    請之時間，根基公司得主張延展或扣除。康太公司辯稱係根
    基公司未依合約，逾時始取得使用執照，致因法令變更而需
    追加該工程，不得主張延展工期云云，無足採信。
  (2)就根基公司此部分得主張延展之工期部分，就該「污水設備
    油脂截流槽設備工程」之施工工期為何，經原審囑託臺灣省
    建築師公會鑑定，結果認為自套圖、訂貨至安裝完成，其合
    理工期為120天，有系爭鑑定報告書可憑（該鑑定報告書第1
    4頁）。雖證人劉峻彰證稱：這部分追加工程約施作一個多
    月等語（原審卷(二)第67頁），惟本院認證人劉峻彰上開所述
    係未包括根基公司套圖、訂貨之期間，系爭鑑定報告所認定
    之工期120天，尚屬合理而可採。又證人劉峻彰所述此部分
    之追加工程，於90年12月7日核准變更設計時，根基公司即
    已施作完成乙節（原審卷(二)第67頁），本院參酌上述第二次
    變更設計工程之施作，係於變更設計核准前即已進行施工之
    作法，且劉峻彰建築師於90年7月17日確認該油脂截留槽之
    廠牌、容量及污水設備排氣管之位置後，亦將相關之確認資
    料交付根基公司（原審卷(一)第141頁），及系爭工地實際之
    工程進度，較工程預定綱要進度表（原審卷(一)第163頁）所
    載已有延宕，將有趕工需要等情形，可認證人劉峻彰所述上
    開追加設置之工程，於90年12月7日核准變更設計時，根基
    公司已施作完成乙節，應堪採信。惟因於該第三次變更設計
    之工程90年12月7日核准變更設計之前，康太公司尚無法就
    系爭工程提出使用執照之申請，計算根基公司因康太公司第
    三次變更設計所生工期之影響、延展及對使用執照申請之影
    響，未可僅以該追加設置之工期120天為限，應自康太公司
    於90年7月17日確認上開油脂截留槽之廠牌、容量及污水設
    備排氣管位置之日起，至該變更設計於90年12月7日經核准
    之日止之140天，為根基公司所受工期延後及使用執照延後
    取得之天數。康太公司辯稱此部分之變更設計根基公司不能
    延展工期云云，尚無足採。
  (七)康太公司及寧太公司就電梯飾板之確認時間，會否影響、延
    後根基公司就系爭工程之施作期間？
  (1)依系爭工程付款明細所載（見其左側非打字而另書寫之日期
    部分），可認根基公司係分別於88年11月24日及89年3月14
    日，向康太公司申請給付第14期（即9樓版結構完成）及第2
    0期（即屋突結構完成）工程款，且依第20次（期）估驗計
    價表所載（原審卷(三)第59頁），可認根基公司係於89年3月1
    0日就康太大樓之第20期工程，向康太公司申請估驗，並於
    同月27日進行估驗。而根基公司完成康太大樓9 樓版結構工
    程之時間，固應早於其向康太公司請領該期完工工程款之時
    ，根基公司完成康太大樓之屋突結構體之時間，亦早於其於
    89 年3月10日就該部分完成之工程向康太公司申請估驗之時
    ，惟參諸工程預定綱要進度表所載（原審卷(一)第103 頁），
    兩造於簽訂系爭合約書時，所預定每樓層結構體（包括每個
    屋突之結構體）之施工期間約為15天，及系爭合約書一第5
    條付款辦法(二)所訂系爭工程係每月申請估驗一次，並第22條
    第1 項有關完工後申請驗收之規定，可認根基公司就康太大
    樓之第20期工程即屋突結構完成之時間，應約係89年2 月下
    旬至同年3 月初之間，而完成第14期工程即9 樓版結構體之
    時，係約在88年11月初之時。根基公司主張康太大樓之全部
    結構體（包括屋突部分），係於89年1 月12日即已完工乙節
    ，核與付款明細表（原審卷(一)第194 頁）所載該89年1 月12
    日，係根基公司向康太公司申請第12樓版結構完工款之日期
    ，斯時根基公司應尚未完成屋突結構體工程之情形不符，應
    不可信。
  (2)證人劉峻彰證稱：「（問：電梯內外飾板之確認，是否會影
    響工期？）電梯必須要等到結構體全部完工後才能開始施工
    ，電梯內外飾板的確認大約是88年11月9日。在我確認時，
    原告公司（康太大樓）才蓋到地上9樓，從確認之後要到原
    告公司去安裝，至少還要5個月（因為尚有5個月期間，所以
    原告公司訂貨，5個月絕對來得及）。原告屋頂結構體是在
    89年3月才完工，所以我認為飾板的選定並不會影響原告公
    司的工期，而且飾板的安裝是直到電梯軌道安裝完成之後，
    最後才做的，所以它的安裝時間又在那之後，飾板的選定（
    電梯工程）並不會影響要徑工程。」等語（原審卷(二)第53-5
    4頁），與上開證物所示根基公司就該二期工程之完工時間
    ，亦大致相符而堪予採信。又系爭鑑定報告認定一般電梯自
    訂貨、製造、完成後運至現場等，約需4至5個月之期間乙節
    ，為兩造所不爭執，本院審酌電梯之零配件數目，其訂購、
    製作及運送至工地所需流程及時間，認根基公司自向廠商下
    單訂購電梯、廠商製造至製造完成運至現場所需之時間，以
    5個月為合理。
  (3)因傳統式之大樓電梯（包括系爭工程所裝設之電梯），在電
    梯箱體之正上方需一間機械房，用以設置電梯之馬達變速齒
    輪箱及控制盤等，而該機械房係設置於大樓之屋突結構體中
    ，以保護機械房內之設備及電梯箱體，免遭日曬雨淋。就電
    梯箱體之裝設，通常係在大樓之屋突結構體施作完成之後，
    且就電梯飾板之安裝，一般係在電梯箱體安裝之後，並據證
    人劉峻彰證述無訛（原審卷(二)第53頁），且有補充鑑定報告
    二之說明二(二)2記載：「電梯裝設因有箱體構造，通常係於
    結構屋頂板完成後由預留之電梯管道吊入」可憑，並經鑑定
    人林鴻志建築師稱：「所謂的結構體完成，一般是指頂樓的
    頂版完成。另外屋頂版的完成，可能要包含屋頂頂版以及屋
    頂凸出物（凸一、凸二、凸三即水箱、電梯頂版等）的完成
    。」等語（原審卷(三)第21頁），堪信為實在。就電梯箱體之
    安裝，須俟大樓之屋突部分完工後，始得為之，如僅係頂樓
    之樓地板完工，因尚未施作屋突部分，尚無法供容納、設置
    電梯之機械房，仍無法安裝電梯之箱體，遑論電梯飾板之安
    裝。
  (4)依上所述，系爭電梯飾板之安裝，一般係在系爭電梯箱體安
    裝之後始為之，且就系爭電梯箱體之安裝，又係於89年2月
    至3月初就康太大樓之屋突結構體完成後始得為之，可認就
    系爭電梯飾板之安裝，其時間係在89年2月底至3月初之後。
    則以康太公司、寧太公司於88年11月9日確認電梯飾板之時
    計算，至89年2月底、3月初根基公司安裝電梯及電梯飾板之
    時，其期間約為4個月，尚不足根基公司準備電梯安裝所需
    之5個月之期間，其間相距1個月。根基公司主張康太公司遲
    延選定電梯飾板，致影響、延誤根基公司就電梯及電梯飾板
    裝設之施工乙節，自可採信，且此由工地備忘錄（原審卷(一)
    第125頁）說明第4、5點根基公司催促康太公司、寧太公司
    儘速選定電梯飾板之事實，益可佐證。惟此部分遲延選定電
    梯飾板，所生影響、延誤根基公司就康太大樓工程之進行，
    期間以30天為合理。根基公司主張此部分延誤工期117天；
    系爭鑑定報告認為選定電梯飾板之時間，延誤施工達59天云
    云，均不可採。
  (5)上開就康太大樓興建進度情形之論述，就寧太大樓部分，依
    兩造在此部分之攻擊、防禦，均與康太公司之情形相同，本
    院認就寧太大樓部分，其結論亦與康太大樓相同，不再贅述
    。
  (八)康太公司、寧太公司就系爭工程金屬帷幕牆之確認時間，會
    否影響、延誤根基公司就系爭工程之施工？
  (1)就系爭工程中有關金屬帷幕牆之安裝部分，係先經劉峻彰建
    築師審查、確認根基公司送審之金屬帷幕牆施工圖無誤，根
    基公司依該經確認之施工圖，就金屬帷幕牆之材料、材質，
    送請劉峻彰建築師審定，根基公司再依該審定之材料、材質
    備料施工，倘劉峻彰建築師審認施工圖面或材料、材質時有
    所延誤，即會影響根基公司就金屬帷幕牆工程之施工進度。
    而根基公司主張其係於88年10月30日送金屬帷幕牆之確認圖
    供劉峻彰建築師審認，劉峻彰建築師迄88年12月9日始指示
    根基公司需重新檢討繪製之情，業據提出工地備忘錄為證（
    原審卷(一)第127頁），堪信為真實。又根基公司嗣已再補正
    圖面資料，送請劉峻彰建築師審認，且劉峻彰建築師已於89
    年1月14日之會議審查確認，亦有89年1月14日會議紀錄為憑
    （原審卷(一)第124頁），其中「討論內容」第1點記載「岳（
    即根基公司人員）：向陽經典帷幕牆施工確認圖已送簽二次
    ，針對不合格之處提出說明(1)玻璃與帷幕牆本公司採分包，
    有關玻璃部分將另補施工圖(2)細項收頭部分已繪製大樣圖完
    成，請建築師簽認以利投產。」，決議事項欄則載明「建築
    師：(1)屋頂燈籠塔請補繪基座安裝大樣圖(2)須將層間塞施工
    詳圖補齊(3)配合大型cw之樓層斷面詳圖(4)玻璃部分請另補施
    工圖送簽(5)所有不鏽鋼標註亮面製品均改為鏡面製品(6)其他
    圖面審查OK,根基可請協力廠商先行備料放樣」。由該會議
    紀錄所載根基公司就經其二次補正後之金屬帷幕牆施工圖之
    說明，及劉峻彰建築師所指出根基公司該施工圖之問題點尚
    有數點等情，可認根基公司初次提出送劉峻彰建築師審認之
    施工圖，尚有諸多問題，本院衡諸建築師對於此種施工圖通
    常所需之審認時間，認劉峻彰建築師就根基公司於88年10月
    30日初次送審之金屬帷幕牆施工圖，其合理所需之審認時間
    ，以20天為適當。劉峻彰建築師至遲應於88年11月19日告知
    根基公司審認結果，乃遲至88年12月9日始為告知，此部分
    遲延20天。而劉峻彰建築師已證述其係受康太公司、寧太公
    司之委任，處理設計、監造、變更設計、申請建造執照，並
    協同辦理驗收及建材之選定（原審卷(二)第51頁），則劉峻彰
    建築師此部分之遲延，依民法第224條規定意旨，視同康太
    公司、寧太公司之遲延。
  (2)根基公司另主張其於89年1月25日請劉峻彰建築師審定外牆
    石材材質及帷幕牆不鏽鋼材質，而劉峻彰建築師於89年3月2
    9日始確認帷幕牆顏色，89年3月31日始審完帷幕牆之不鏽鋼
    圖面，此部分亦視同康太公司、寧太公司遲延致影響根基公
    司之施工期：
  根基公司就系爭工程之結構體工程，約係於89年2月底至3月
    初之間完成，其後根基公司始能進行包括金屬帷幕牆、花崗
    石及磁磚等外牆工程。根基公司就金屬帷幕牆工程，依其對
    系爭工程中大樓結構體工程施作完成之時間，堪認約自89年
    3月間，始能開始施作。
  就金屬帷幕牆從訂貨、製造及運至現場所需之時間，證人劉
    峻彰雖證稱：「金屬帷幕牆最好是等到整個結構體工程完成
    前1個月確認，因為確認之後還要去工廠加工、備料」等語
    （原審卷(二)第54頁），然系爭鑑定報告認一般約需4至5個月
    之時間（系爭鑑定報告第11頁）。經查，金屬帷幕牆主要零
    件包括金屬帷幕牆骨架及金屬帷幕牆玻璃，與上述安裝電梯
    工程所涉品項，其相關之零件及材料之數目相較，顯然數量
    為少，而因就電梯從訂貨、製造、運至現場等，所需之時間
    約5個月之情，已如上述，是就金屬帷幕牆之訂貨、製造及
    運至現場以備安裝，其合理所需之時間，應以2個月為宜。
    根基公司就系爭工程原應可於89年3月間即開始施作金屬帷
    幕牆工程，以根基公司準備金屬帷幕牆之備貨所需時間為2
    個月計算，於89年1月25日請劉峻彰建築師審認帷幕牆之材
    質及不鏽鋼圖面，如劉峻彰建築師能及時選定並告知，供根
    基公司下單備料，縱根基公司自89年1月25日起，加計劉峻
    彰建築師之合理審認期間及2個月之備料期間，已逾89年3月
    份根基公司原可接續施作金屬帷幕工程之時間，然係因根基
    公司先前施工進度延後，致其就後續之金屬帷幕牆工程，遲
    至89年1月25日始請劉峻彰建築師選定金屬帷幕牆之材質所
    致，縱根基公司開始施作帷幕牆工程之時點係在89年3月份
    以後，其間之差距不得歸責於劉峻彰建築師或康太公司、寧
    太公司。惟因康太公司、寧太公司或所委任之劉峻彰建築師
    就根基公司於89年1月25日請求審認金屬帷幕牆材質及不鏽
    鋼圖面時，係迄89年3月31日始審核完成，已有遲延選定之
    情形，此部分所造成根基公司之延後施工，致成工期延展，
    即係可歸責於康太公司、寧太公司或所委任之劉峻彰建築師
    ，且延誤根基公司工期之天數，即應以劉峻彰建築師所延誤
    、耽擱選定金屬帷幕牆之時間為準。本院審酌系爭工程所涉
    及金屬帷幕牆材料之多寡，認劉峻彰建築師合理審認、選定
    金屬帷幕牆及其不鏽鋼圖面所需之時間為1個月，亦即劉峻
    彰建築師就根基公司於89年1月25日申請審認、選定金屬帷
    幕牆乙事，至遲應於89年2月24日完成，惟其遲至89年3月31
    日始完成，影響根基公司之施工日期35日。
  系爭鑑定報告係以：一般金屬帷幕訂貨製造及運至現場約需
    4至5個月，依此考慮，本單項工程之選樣定案應於結構體屋
    頂版完成前120天完成，因現場屋頂版於89年1月12日完成，
    選樣作業於88年9月12日前完成為合理之推計，本項選樣定
    案時間為89年3月31日，影響工期約為增加201天，資為其認
    定之依據。惟查，系爭鑑定報告認金屬帷幕牆從訂貨、製造
    及運至現場，需時4至5個月之期間，核諸上述所認定之2
    個月之期間，已屬過長而不可採；且因系爭工程之結構體係
    於89年2月底3月初始完成，系爭鑑定報告認係89年1月12日
    完成，亦有錯誤。再者，因根基公司就系爭工程之施作已有
    所延誤，並致其於89年1月25日始送請劉峻彰建築師審定金
    屬帷幕牆，康太公司、寧太公司即不可能於88年9月12日之
    前完成金屬帷幕牆之選定，然系爭鑑定報告卻以康太公司、
    寧太公司原應於88年9月12日前完成選定，卻遲至89年3月31
    日始選定。根基公司主張援用系爭鑑定報告之鑑定意見，認
    就金屬帷幕牆延誤之施工而致需增加工期201天云云，亦難
    採認。
  證人劉峻彰固證稱：「外牆施作三種工程，就是磁磚、花崗
    石、帷幕牆。帷幕牆施作時間約1個半月，花崗石約要3個月
    ，磁磚至少也要3個月。因為必須要這三種工程都作好才能
    拆鷹架，縱使確認帷幕牆有晚1個月，但是因為帷幕牆的施
    作進度比較快，實際上不會影響拆除鷹架的時間。就花崗石
    部分，因為本來在地上1層蓋好時，我們已經選定『綠海洋
    』這種型號，但是後來到結構體快要完成時，原告公司才告
    知缺這種材料，要求要變更材料。我們就要求原告公司去找
    材料讓我們選定，這個過程約拖了1、2個月，我們後來選定
    『綠蝴蝶』這種材料，這個也會影響到花崗石部分施作進度
    。花崗石在施作過程中又發現不同批的採購材料顏色有所不
    同，我們又要求原告公司重新採購相同顏色的材料去做更換
    ，這部分又延宕了約兩個月，花崗石的施作又延了兩個月，
    導致帷幕牆先施作，也比花崗石部分先作好，磁磚也比花崗
    石部分先施作完成，我認為89年3月31日才選定帷幕牆材料
    不會影響到工期。」等語（原審卷(二)第64頁），且縱認外牆
    工程中之金屬帷幕牆、花崗石及磁磚工程可同時分開施工，
    然根基公司究係要同時施作，抑分開施作，涉及根基公司就
    工程之規畫及調度，康太公司、寧太公司不得在其就金屬帷
    幕牆施工圖之審認遲延20天，及就金屬帷幕牆之材質及不鏽
    鋼圖面之選定遲延35天，合計55天之後，再以因金屬帷幕牆
    、花崗石及磁磚之施作，根基公司可同時為之，且因金屬帷
    幕牆之施作速度最快，抗辯其該部分之遲延不會影響根基公
    司之施工期限。本院認康太公司、寧太公司或所委任之劉峻
    彰建築師，就包括金屬帷幕牆施工圖及金屬帷幕牆材質、不
    鏽鋼圖面之遲延確認、選定，致生影響根基公司之工期延後
    合計為55天。
  (九)根基公司就康太大樓之施工，有無因自身因素發生鄰損，致
    鄰房自89年3月10日起至91年7月6日止阻撓根基公司就4米巷
    道旁公共排水溝之施作？縱根基公司就上開公共排水溝之遭
    阻撓施工，影響、拖延康太大樓使用執照之取得時間，根基
    公司得否主張扣減、延展工期？
  (1)康太公司抗辯根基公司於系爭工程之施工期間，因發生鄰損
    ，致鄰房阻撓4米巷道旁公共排水溝之施作乙節，有根基公
    司寄發康太公司之工地備忘錄、新竹市政府開會通知單、根
    基公司90年8月17日函可憑，其中工地備忘錄主旨欄記載：
    「與鄰戶協調會有關鄰損事宜詳如說明」，說明欄第1點、
    第2點、第3點依序載明：「89/3/10於工務所與鄰戶開協調
    會議（鄰損會議）」、「工地已於89/2/28至89/3/9配合鄰
    戶會勘各戶損壞情形」、「工地會整損壞情形後，原先預計
    先行雇工將損壞部分予以修護」（原審卷(一)第130頁）；另
    新竹市政府開會通知單所載開會事由：「工程損鄰事件案第
    二次會議」（原審卷(一)第88頁），而根基公司90年8月17日
    函說明第1點、第2點依序記載：「工地臨林森路229巷側之4
    米巷道施作（按實係指施作4米巷道旁之公共排水溝）時遭
    遇鄰住戶極大抗爭，其內容若有關鄰損處理，本公司責無旁
    貸須依約照辦」、「對鄰損方面，工地經無數次與鄰戶協調
    並無共識，已請專責單位出面協調中」（原審卷(一)第197頁
    ），可見根基公司已因就系爭工程之施工問題，與鄰戶召開
    鄰損協調會議，且已配合鄰戶會勘損壞情形，根基公司原預
    定雇工修復鄰損部分。倘根基公司於施工期間未發生鄰損事
    件，衡情根基公司應不願為上開行為。根基公司主張其就系
    爭工程之施工並未發生鄰損，純係鄰居不理性抗爭而阻撓4
    米巷道旁排水溝之施作云云，委無足取。
  (2)就鄰損造成之原因，證人劉峻彰證稱：「（問：鄰近居民是
    否有阻撓公共排水工程？）有，在先前施作地下室時因為抽
    水問題造成鄰損，當時原告公司雖然有進行溝通，但是並沒
    有跟鄰居達成協議。後來約在外牆施作完成、鷹架拆除，開
    始要施作排水溝的時候，鄰近居民就問我們說排水溝有沒有
    作在我們自己的地界內…。」等語（原審卷(二)第64頁），且
    由康太公司寄發予根基公司及附近鄰戶之存證信函，其內容
    提及根基公司於施作系爭工程在開挖基礎時損及鄰房即新竹
    市○○路229巷1、3、7、9、11號等戶，造成工程損鄰糾紛
    ，迄未解決等情（原審卷(一)第82-83頁），均無法證明及認
    定鄰損之造成，係因康太公司之指示或提供之材料性質等所
    致。再者，如認根基公司就康太大樓靠4米巷道該面牆之施
    作逾越建築線之情形，亦係屬鄰損事件，則可認此一鄰損事
    件，係因根基公司之施工不當、錯誤所致。
  (3)系爭合約書一第10條第3項約定：「乙方（即根基公司）對
    工地週邊之環境鄰房地及設施應保持其寧靜安全和暢通，如
    有妨礙糾紛及意外損傷，乙方應負責處理」（原審卷(一)第16
    頁）；第9項約定：「施工期間發生侵害他人權利情事，應
    由乙方負責賠償」（原審卷(一)第17頁），而鄰房阻撓根基公
    司就4米巷道旁公共排水溝之施作，既係因鄰損所致，且該
    鄰損之造成，非康太公司之因素所致，依上開合約約定，根
    基公司即負有處理該鄰損及排除鄰居阻撓該公共排水溝施作
    行為之義務，縱認該4米巷道旁公共排水溝之施作，係屬康
    太大樓欲申請使用執照之必要項目，惟鄰房之阻撓施工，根
    基公司既負有排除、解決之義務，就鄰房自89年3月10日起
    至91年7月6日止計848天期間內之阻撓根基公司施工，縱造
    成根基公司就康太大樓使用執照之取得時間延後，依系爭合
    約書一第4條第2項約定，根基公司自不得主張扣除或延展。
  (十)寧太公司於88年間及90年間之二次變更設計，對根基公司之
    工期有無影響？
  (1)寧太大樓於88年、90年間之二次變更設計，固分別係於88年
    12月31日、90年3月5日經主管機關核准，有建造執照可參。
    而依系爭鑑定報告書第16頁所載，寧太大樓於89年1月3日（
    實應係88年12月31日）核准之該次變更設計，主要係將樓高
    由原22.08公尺變更為27.88平方公尺，且因該次變更所涉及
    之項目不多，施工所花費之材料、工資金額亦不多，有寧太
    公司委任之劉峻彰建築師於87年年8月29日所製作之工程明
    細表，附於新竹縣政府所檢送之寧太大樓使用執照案卷宗可
    憑。該次之變更，主要固係將大樓之樓高變高5.8公尺，可
    認係增加根基公司之施工範圍，惟本院審酌上開工程明細表
    所載之變更部分所涉及材料、工資之花費變動不大，以根基
    公司係具規模之營建公司，此部分所需增加之施工工期應甚
    短（此從根基公司就此部分並未主張應增加施工之工期可證
    ），此部分即不予列計其應增加工期。
  (2)就第二次變更設計部分，依上開使用執照案卷宗內所附之第
    二次變更設計申請書第10點所載之變更說明及理由：「1、
    地下1層樓地板面積原175.16平方公尺，增加為195.33平方
    公尺；2、牌樓工程造價原189,000元，增加為230,000元；3
    總工程造價原9,877,000元，變更增加為10,039,000元；4、
    法定停車位7輛設在鄰棟建造執照；5、地下2、3層停車空間
    用途取消」，而因就法定停車位7輛設在鄰棟建造執照內此
    項，依上開(五)所述，係因根基公司施工錯誤所致，此部分之
    變更縱有增加工期，根基公司不得主張延展其工期。至就其
    餘部分之變更，本院認其中增加地下1樓地板之施工面積乙
    項雖增加20.17平方公尺，且牌樓之造價稍有增加，惟同上
    述理由，此部分所需增加之施工工期應甚短（此亦由根基公
    司就此部分並未主張應增加施工之工期可證），此部分不予
    列計其應增加之工期。
  (3)就第一次變更設計之工程明細表，寧太公司委任之劉峻彰建
    築師係於87年8月29日即製作提出，第二次變更設計之工程
    明細表，係89年4月10日即製作提出（上開使用執照案卷宗
    內所附第二次變更設計之工程明細表參照），可認劉峻彰建
    築師就相關之變更設計圖面，亦應於當時即已提交根基公司
    。核以斯時根基公司就寧太大樓之施作進度，因尚未達該等
    變更設計有關之工程，寧太公司雖有此二次之變更設計，惟
    其提出變更設計之時點，尚不致影響根基公司就系爭工程之
    施工進度。又就該第一次、第二次之變更設計，主管機關係
    先後於88年12月31日、90年3月5日始予以核准，惟參諸前述
    (五)(2)、(六)(2)所述根基公司施作系爭工程之作法及就系爭工程
    有趕工之需要，本院認該等變更設計於經主管機關核准前，
    根基公司已就變更設計部分開始施作完成，並無因核准變更
    設計後，始就變更設計工程開始施工，致延誤工期之情形。
  (4)比較根基公司對康太大樓工程施作之時間點與工程預定綱要
    進度表，可見根基公司就康太大樓之施工，有未符原預定工
    程進度之施工延宕情形。參以根基公司就康太大樓之延後施
    工，所應扣除康太公司因素導致工程延展部分之日期，可認
    根基公司就康太大樓之施工，確有可歸責於己而致工程進度
    延誤、逾期完工之情形，而因根基公司就系爭工程之興建，
    係採分約併建之方式，亦即就康太大樓及寧太大樓相類似之
    工程部分，應採同一時期施工之方式，此由該兩棟大樓之開
    工日均相同，及工程預定綱要進度表之內容可資證明。根基
    公司就康太大樓之興建進度既有延宕，亦可認根基公司就寧
    太大樓之施工進度亦有延誤。則寧太公司因根基公司之施工
    進度延宕，致寧太公司隨著根基公司之工程進度，而先後於
    88年、90年間二次為變更設計，並分別於88年12月31日、90
    年3月5日經主管機關核准，亦屬因根基公司之因素所導致，
    根基公司以該二次變更設計核准之時間，其中第一次已近合
    約所定該棟大樓之使用執照取得日89年1月10日，第二次甚
    至在89年1月10日之後，主張就寧太大樓之工程，並無因根
    基公司因素而逾期完工之情形云云，並不足採。
  (十一)根基公司就有關工期延展之事由，是否須以書面通知，始得
    主張該部分工期之延展？
    系爭合約書一、二之第4條第2項係均約定：「本工程施工期
    間如有下列情況而影響工期，第4條之完工期限得按延誤之
    工程日數，應以書面延展之。」（原審卷(一)第13、30頁），
    以下各款則約定根基公司得主張延展工期之各款事由，核該
    約定須以書面延展之目的，係避免日後雙方就有關工期延展
    之事由、工期延展之期間等發生爭執。基於兩造間之衡平，
    本院認尚難認該書面延展之約定乃根基公司請求延展工期之
    特別要式約定，雖根基公司就其符合延展工期之事項，未即
    提出書面延展，仍得於本件主張延展工期。
  (十二)根基公司就系爭工程有無逾期完工？如有，應如何計算其天
    數？
  (1)系爭合約書一、二第4條第1項前段均約定：「本工程應自甲
    方正式通知開工日起算，開工日起算18個月日曆天完成申請
    使用執照作業，並以取得使用執照為完工日認定標準。」（
    原審卷(一)第12、29頁），即兩造就系爭工程所約定之完工日
    ，係以取得使用執照之日為準，根基公司應於其開工日起算
    18個月之日曆天內，取得系爭工程之使用執照，除符合工期
    延期之事由得予扣除，即有逾期完工之情形。
  (2)系爭工程根基公司係自87年7月10日開工，加計540天之日曆
    天，為89年1月10日。然根基公司就康太大樓、寧太大樓係
    分別至91年12月6日、90年12月17日取得使用執照，距89年1
    月10日，分別相差1,061天、707天。而根基公司就康太大樓
    之施工，可依系爭合約書第4條第2項延展或扣除工期之天數
    ，計有九二一地震停工25天（兩造均不爭執）、地下室工法
    變更26天、第二次變更設計3個月、第三次變更設計140天、
    電梯飾板之選定30天、金屬帷幕牆施工圖及金屬帷幕牆材質
    暨不鏽鋼圖面之確認及選定55天，合計為366天（25＋26＋9
    0＋140＋30＋55＝366）；根基公司就寧太大樓之施工，可
    延展或扣除工期之天數，計有兩造不爭執之九二一地震停工
    25天、地下室工法變更26天、電梯飾板之選定30天、金屬帷
    幕牆施工圖及金屬帷幕牆材質暨不鏽鋼圖面之確認及選定55
    天，合計為136天（25＋26＋30＋55＝136）。根基公司就康
    太大樓工程逾原定完工日之1,061天，扣除可延展之天數366
    天，為695天（1,061－366＝695）；根基公司就寧太大樓工
    程逾原定完工日之707天，扣除可延展之天數136天，逾期完
    工之天數為571天（707－136＝571）。根基公司主張其並未
    逾期完工云云，並不可採。
  (十三)系爭合約書一、二有關逾期違約罰款之約定，係指按日以工
    程款總價之3/1,000計算，抑不論逾期完工之天數，均僅以
    工程款總價之3/1,000計算？
  (1)按解釋意思表示，應探求當事人之真意，不得拘泥於所用之
    辭句，民法第98條固定有明文，惟按「解釋契約固須探求
    當事人立約時之真意，不能拘泥於契約之文字，但契約文字
    業已表示當事人真意，無須別事探求者，即不得反捨契約文
    字而為曲解。」（最高法院17年臺上字第1118號判例意旨參
    照）。系爭合約書一、二所附之工程注意事項第17項係約定
    「工程若逾期，罰總價之千分之參」，並無按逾期天數逐日
    計罰之文字，而因逾期罰款之約定內容，對締約雙方權益之
    影響甚鉅，尤其工程若逾期，將涉及逾期天數長短之問題，
    按工程總價所計算逾期罰款之數額，究係依逾期天數按日計
    罰，抑未按日計罰，對於締約雙方之權益影響尤大，簽訂工
    程契約之雙方均會特別注意該相關內容之約定。倘兩造締約
    時之意思係屬按日計罰，衡情康太公司及寧太公司於簽訂、
    審閱影響其契約上權益之約定，應會要求加入按日計罰之文
    字，俾保障其契約之權益免日後之爭議。上開合約條文既無
    按日計罰之明文約定，自未可解釋為兩造締約當時係約定按
    日計罰之意思。
  (2)再者，於一般工程契約就逾期完工之罰款約定，並非以約定
    按日計罰為慣例，亦有約定非按日計罰者。況縱認工程界就
    工程契約逾期完工之罰款，有依逾期日數按日計罰之慣例，
    惟本諸契約自由之原則，兩造亦非不得以系爭合約之條文約
    定而排除該慣例之適用。
  (3)證人劉峻彰證稱：「就我了解，原告公司延宕的原因主要是
    因為他們得標金額偏低，沒有什麼利潤，所以在施工過程中
    ，有一部分工程停擺…」等語（原審卷(二)第68頁），證人劉
    峻彰既係康太公司及寧太公司所委任處理系爭工程包括設計
    、監造、協助驗收、建材選定之人，對系爭工程之建造所需
    成本、費用，及根基公司得標之金額等事項，自應有相當之
    了解，其上開所稱根基公司就系爭工程之得標金額偏低，較
    無利潤之情，應堪採信。根基公司以低價標得系爭工程，於
    預期工程利潤較少之情形，就其如逾期完工所需負擔之罰款
    數額，要求以非按日計罰方式，藉以減輕其逾期罰款責任，
    亦不違常情。康太公司及寧太公司雖主張逾期罰款約定之目
    的在於督促承攬商遵守工程期限如期完工，倘認兩造約定之
    真意非按日計罰，即不論根基公司逾期完工之日期，均僅能
    罰以一定額度之違約金，則顯失兩造約定違約罰之意義，應
    解釋該條文之意思為按日計罰云云，未可採據。
  (4)綜上小結，本院認上開契約條文既未載明按日計罰，則依契
    約之文義內容，可認兩造係約定不按日計罰，且該約定之意
    思已屬明確，即不得捨契約之明白文義，解釋為係按日計罰
    之約定。又因此部分契約條款約定之內容，尚無不明之情形
    ，康太公司及寧太公司主張依消費者保護法第11條第2項規
    定，應作有利於消費者之解釋，即解釋為係按日計罰云云，
    亦無足取。
  (十四)兩造上開逾期完工違約金之約定，其性質係懲罰性違約金，
    抑屬損害賠償總額預定性質之違約金？該約定是否過高而應
    予酌減？
  (1)按「違約金，除當事人另有訂定外，視為因不履行而生損害
    之賠償總額。其約定如債務人不於適當時期或不依適當方法
    履行債務時，即須支付違約金者，債權人除得請求履行債務
    外，違約金視為因不於適當時期或不依適當方法履行債務所
    生損害之賠償總額。」，民法第250條第2項定有明文。又按
    違約金有賠償性違約金及懲罰性違約金，其效力各自不同。
    前者以違約金作為債務不履行所生損害之賠償總額；後者以
    強制債務之履行為目的，確保債權效力所定之強制罰，於債
    務不履行時，債權人除得請求支付違約金外，並得請求履行
    債務，或不履行之損害賠償。當事人約定之違約金究屬何者
    ，應依當事人之意思定之（最高法院86年度臺上字第1620號
    判決意旨參照）。當事人間有關違約金之約定，其性質究係
    屬懲罰性違約金或賠償額預定性之違約金，應依當事人之意
    思，如兩造約定一方不於適當時期，或不依適當方法履行債
    務時，即須支付他方違約金者，此種違約金之約定性質，即
    屬懲罰性違約金，而非賠償額預定性質之違約金。
  (2)系爭合約書一、二之工程注意事項第17項、第18項及第19項
    係分別約定：「工程若逾期，罰總價款之千分之參。」、「
    消防送件後二十五天，如消防未通過，依第十七項辦理。」
    、「使用執照取得後三十天內，若未通過送水、送電工作，
    依第十七項辦理。」，乃係兩造間就根基公司如逾期完工，
    或消防送件後逾期未通過，及使用執照取得後，逾30天仍未
    通過送水、送電時，即應對康太公司及寧太公司負罰款責任
    之約定，亦即係就根基公司未於雙方所定時期履行其完工、
    通過消防檢查或送水送電義務時，即應支付違約金之雙方意
    思之合意，即與民法第250條第2項所定屬懲罰性違約金之要
    件相符。參以該等契約條文係「罰」而未有損害賠償之用語
    ，益可認其具有懲罰之性質，而非賠償總額預定性質之違約
    金。如將上開契約條款所定之違約金，解為係屬賠償總額預
    定性質之違約金，則衹能按工程總價之3/1,000，而不能以
    工程總價之3/1,000，依根基公司之逾期天數按日計算，則
    所預定康太公司及寧太公司所受之損害總額，顯有偏低之不
    公平之情形。本院審酌上情，認為兩造間有關系爭合約書一
    、二之工程注意事項第17項、第19項之逾期罰款約定，應屬
    屬懲罰性違約金性質，於根基公司違反上開約定時，康太公
    司及寧太公司除得向根基公司請求懲罰性違約金外，如另受
    有損害，亦得向根基公司請求損害賠償。
  (3)因根基公司對康太公司及寧太公司均有逾期始取得使用執照
    ，而造成逾期完工之情形，已如上述，依工程注意事項第17
    項約定，康太公司得請求根基公司賠付其按工程總價1億7,8
    80萬9,068元之3/1,000計算所得之懲罰性違約金即53萬6,42
    7元；寧太公司得請求根基公司賠付其按工程總價2,119萬47
    6元之3/1,000計算所得之懲罰性違約金即6萬3,571元，且因
    根基公司就此部分之逾期天數非少，本院認此部分之懲罰性
    違約金之賠償數額尚屬合理，不生違約金偏高而應酌減之問
    題。
  (4)根基公司並不爭執其就康太大樓之使用執照，係於91年12月
    6日取得，其遲至92年1月24日、92年2月24日始完成送電、
    送水；另根基公司就寧太大樓之使用執照，雖於90年12月17
    日取得，其遲至92年1月24日、92年2月24日始完成送電、送
    水，且依系爭合約書一、二之第4條第1項約定，根基公司應
    於使照取得後60天內完成後續送水、送電工程，則姑不論根
    基公司就康太大樓使用執照之取得，已逾期695天，且就後
    續之送水、送電工程，亦已逾期19天（即自91年12月6日加
    計60天為92年2月4日，自92年2月5日起至92年2月24日止，
    共計19天）；根基公司就寧太大樓使用執照之取得，已逾期
    571天，且就後續之送水、送電工程，亦已逾期達373天（即
    自90年12月17日加60天為91年2月15日，自91年2月16日起至
    92年2月24日止共計373天）。就根基公司逾期始完成系爭工
    程之送水、送電，康太公司及寧太公司原得依工程注意事項
    第19項之約定，各請求根基公司給付按工程總價3/1,000計
    算之懲罰性違約金，惟本院審酌根基公司此部分之違約金情
    節，與上述其逾期取得使用執照相較，其違約情節較輕，逾
    期之天數亦較短等情，認康太公司及寧太公司此部分得請求
    根基公司賠付之懲罰性違約金，應各為按工程總價之3/1,00
    0之1/3計算始為合理，亦即康太公司請求之金額為17萬8,80
    9元，寧太公司請求之金額為2萬1,190元。
  (5)綜上小結，康太公司就其依系爭合約書一之工程注意事項第
    17項、第19項約定，得請求根基公司賠付之懲罰性違約金部
    分，合計為71萬5,236元（即53萬6,427元＋17萬8,809元）
    ，寧太公司此部分得請求根基公司賠付之懲罰性違約金合計
    為8萬4,761元（即6萬3,571元＋2萬1,190元）。
  (十五)康太公司主張以其對根基公司所享有之代墊款486萬2,160元
    債權，及康太公司、寧太公司主張以渠等因根基公司逾期完
    工（包括逾期取得使用執照及逾期完成送水、送電），所分
    別得對根基公司主張之逾期完工違約金及損害賠償債權，與
    根基公司請求之工程款債權抵銷，根基公司之工程款債權已
    因抵銷而消滅，有無理由？
  (1)按民法第229條第1項、第231條第1項、第502條第1項規定：
    「給付者確定期限者，債務人自期限屆滿時起，負遲延責任
    」、「債務人遲延者，債權人得請求其損害賠償」、「因可
    歸責於承攬人之事由，致工作逾約定期限完成者…定作人得
    請求減少報酬或請求賠償因遲延而生之損害」，系爭工程因
    可歸責於根基公司之原因，造成鄰損等情事，致其中康太大
    樓逾期取得使用執照達695 天，逾期送水、送電達19天，合
    計逾期達714 天，致寧太大樓逾期取得使用執照達571 天，
    逾期送水、送電達373 天，合計逾期達944 天，致康太公司
    及寧太公司均無法及時分別利用及使用、收益，自受有相當
    之損害，康太公司及寧太公司分別依上開規定，請求根基公
    司負損害賠償責任，自屬有據。
  (2)次按民法第216條規定：「損害賠償，除法律另有規定或契
    約另有訂定外，應以填補債權人所受損害及所失利益為限」
    、「依通常情形或依已定計劃、設備或其他特別情事，可得
    預期之利益，視為所失利益」。經查，康太公司及寧太公司
    辯稱其發包予根基公司施作之康太大樓及寧太大樓，係供商
    辦大樓使用之情，有系爭合約書上載明工程名稱為「向陽經
    典商辦大樓新建工程」可參，並有使用執照可憑，堪信為真
    實。康太公司及寧太公司復稱依通常情形及已定之計劃，系
    爭工程倘能如期完工交付，渠等可將該二棟建物出租供他人
    為商業及辦公室使用，以獲取租金利益乙節，亦可採認。又
    系爭二棟大樓係位於新竹市○○路及四維路口，該處交通尚
    屬便捷，且附近商家、住家不少之情，有系爭鑑定報告之附
    件2該二棟建物之位置圖可參。又其中康太大樓之可使用坪
    數共4119.4坪，寧太大樓之可使用坪數共420.84坪，為根基
    公司所不否認，並有使用執照、建物面積明細表可憑，亦堪
    信為實。本院審酌康太大樓及寧太大樓所處之地段，其附近
    之交通、商業經營及住家狀況，暨根基公司逾期完工當時之
    社會經濟狀況等情狀，認康太公司及寧太公司所舉93年6月8
    日民事反訴狀反證一之五寰國際開發有限公司房仲事業部評
    估表，以康太大樓及寧太大樓1樓每坪每月租金約4,000元，
    2樓商場每坪每月租金為3,000元，3樓商場每坪每月租金為
    2,000元，4樓以上辦公室每坪每月租金為1,500元，其中各
    樓層租金高低部分，核與一般不動產於不同樓層間租金行情
    有所不同之常情相符，堪予採信。惟上開大樓於出租時，是
    否所有可使用之坪數均可出租？是否於根基公司逾期之該段
    期間內，均能出租？康太公司及寧太公司均未舉證，本院認
    計算租金之面積，以可使用面積之4/5為準。再者，固然根
    基公司就康太大樓之逾期天數為714天，就寧太大樓之逾期
    天數為944天，惟衡諸常情，該二建物於甫興建完成，尚需
    相當期間之招租廣告，自難認於根基公司逾期之天數內，均
    能處於已出租之狀況，本院認為以於上開逾期天數之4/5之
    期間（康太公司部分：714天×4/5÷30天＝19.04月；寧太
    公司部分：944天×4/5÷30天＝25.17月）作為計算康太公
    司及寧太公司所受租金利益之損害數額，較為合理。又出租
    不動產，尚需室內隔間及裝潢費用、廣告、仲介、人事費用
    、繳納稅金等成本，康太公司及寧太公司應支付之上開成本
    ，應自請求之金額扣除，上述費用後依國稅局所核定91年之
    「不動產投資興建」之同業利潤標準11%計算，則康太公司
    所受之租金利益之損害額為1,243萬5,534元（反證二明細表
    所載之每月租金7,421,895元×4/5×19.04月×11%，元以下
    四捨五入〈下同〉），寧太公司所受之租金利益之損害額為
    193萬9,851元（反證二明細表所載之875,795元×4/5×25.1
    7月×11%）。
九、綜上所述，康太公司得請求根基公司給付之金額合計為1,80
    1萬2,930元（租金損失1,243萬5,534元＋違約金71萬5,236
    元＋代墊款486萬2,160元）、寧太公司得請求根基公司給付
    之金額為202萬4,612元（租金損失193萬9,851元＋違約金8
    萬4,761元）。經與根基公司請求之工程款互為抵銷，根基
    公司尚應給付康太公司347萬3,409元（18,012,930元－14,5
    39,521元）；另寧太公司尚應給付根基公司35萬9,217元（2
    ,383,829元－2,024,612元）。從而，根基公司請求寧太公
    司給付35萬9,217元，及自起訴狀繕本送達之翌日即93年1月
    9日（原審卷(一)第67頁）起至清償日止，按週年利率5%計算
    之利息；及康太公司請求根基公司給付347萬3,409元，及自
    反訴狀繕本送達之翌日即93年6月16日（原審卷(一)第214頁）
    至清償日止，按週年利率5%計算之利息，洵屬有據，均應予
    准許。兩造逾此範圍之其餘請求，則屬無據，不應准許。原
    審就上開根基公司之請求應予准許部分，為根基公司敗訴之
    判決；及命根基公司給付康太公司逾347萬3,409元本息之部
    分，尚有違誤，根基公司上訴意旨指摘原判決各該部分不當
    ，求予廢棄改判，為有理由，應由本院將原判決各該部分予
    以廢棄，改判如主文第二項至第八項所示。又本判決所命寧
    太公司之給付未逾150萬元，於本院判決後即告確定，無宣
    告假執行之必要。原審就上開不應准許部分，分別為兩造敗
    訴之判決，核無不合，兩造上訴意旨指摘原判決各該部分不
    當，求予廢棄改判，均為無理由，應予駁回。
十、本件事證已臻明確，根基公司聲請鑑定其承造康太大樓有無
    越界，本院認無必要。兩造其餘攻擊、防禦方法及所提證據
    ，經斟酌後，核與判決結果不生影響，爰不逐一論述，併此
    敘明。
十一、據上論結，本件根基公司之上訴為一部有理由，一部無理
      由，康太公司及寧太公司之上訴均為無理由，依民事訴訟
      法第450條、第449條第1項、第79條，判決如主文。
中    華    民    國    100    年    3    月    29    日
                    民事第十四庭
                        審判長法  官  林金村
                              法  官  周祖民
                              法  官  王麗莉
正本係照原本作成。
如不服本判決，應於收受送達後20日內向本院提出上訴書狀，其
未表明上訴理由者，應於提出上訴後20日內向本院補提理由書狀
（均須按他造當事人之人數附繕本）上訴時應提出委任律師或具
有律師資格之人之委任狀；委任有律師資格者，另應附具律師資
格證書及釋明委任人與受任人有民事訴訟法第466條之1第1項但
書或第2項（詳附註）所定關係之釋明文書影本。如委任律師提
起上訴者，應一併繳納上訴審裁判費。
中    華    民    國   100    年    3     月    29    日
                              書記官  余姿慧
附註：
民事訴訟法第466條之1（第1項、第2項）：
對於第二審判決上訴，上訴人應委任律師為訴訟代理人。但上訴
人或其他法定代理人具有律師資格者，不在此限。
上訴人之配偶、三親等內之血親、二親等內之姻親，或上訴人為
法人、中央或地方機關時，其所屬專任人員具有律師資格並經法
院認為適當者，亦得為第三審訴訟代理人。